ACORDAO-COMPLETO-2300355

ACÓRDÃO 1074/2019 ATA 16/2019 - PLENÁRIO

VISTOS, relatados e discutidos estes autos de relatório de consolidação das auditorias de conformidade realizadas no âmbito da Fiscalização de Orientação Centralizada (FOC) sobre a execução do Sistema Universidade Aberta do Brasil (UAB) ;  
ACORDAM os Ministros do Tribunal de Contas da União, reunidos em sessão do Plenário, ante as razões expostas pelo relator, em:  
9.1. determinar à Coordenação de Aperfeiçoamento de Pessoal de Nível Superior (Capes) , com fulcro no art. 43, inciso I, da Lei 8.443/92 c/c art. 250, inciso II, do Regimento Interno do TCU,  que, no prazo de 60 dias, comprove as providências adotadas para:
9.1.1. vedar o pagamento de bolsas pelas Instituições Federais de Ensino Superior, ou suas fundações de apoio, com recursos descentralizados para fins de custeio do Sistema UAB, por afrontar o previsto no Decreto 825/1993 e na Portaria MEC 1.529/2014;
9.1.2. desenvolver plano de ação para a implementação das ações a seguir arroladas, em que estejam descritas as providências a serem adotadas, as unidades administrativas responsáveis e o prazo para conclusão:
9.1.2.1. bloquear o pagamento das bolsas de tutor e de professor, pesquisador ou formador, sem que esteja comprovado o acesso e a participação do bolsista nos ambientes virtuais de aprendizado a que se vinculam;
9.1.2.2. atualizar o cadastro de alunos no SisUAB, com todas as informações pessoais e acadêmicas requeridas;
9.1.2.3. criar procedimentos e mecanismos de acompanhamento, controle e fiscalização suficientes para demonstrar a consistência, atualização e veracidade das informações inseridas pelas instituições públicas de ensino superior no sistema SisUAB;
9.1.2.4. aprimorar a comunicação e a qualidade entre os sistemas informatizados atualmente em uso para gestão do Sistema UAB, de forma a garantir a padronização e unificação das informações e a extração de dados para fins de controle;
9.1.2.5. aprimorar a sistemática de apresentação e análise de prestação de contas dos recursos transferidos por meio de termos de execução descentralizada para o custeio do Sistema UAB, de forma a sanear as seguintes falhas:
9.1.2.5.1. ausência de análise financeira dos recursos transferidos e do correspondente nexo com o objeto físico implementado, uma vez que o Sistema Integrado de Monitoramento, Execução e Controle do Ministério da Educação (Simec) , utilizado pela Capes, no módulo denominado "prestação de contas do objeto" dos termos de execução descentralizada celebrados, informa apenas dados da execução física do objeto, não exige a relação dos empenhos e pagamentos efetivados, com a individualização dos valores e da natureza do gasto, bem como a apresentação dos respectivos comprovantes de despesas; e
9.1.2.5.2. ausência de coleta de evidências junto aos sistemas internos da Capes, oficialmente utilizados para a gestão do Sistema UAB, ou a fontes externas, para fins de validação das metas físicas e atividades declaradas pela instituição pública de ensino superior no Relatório de Cumprimento do Objeto apresentado via Simec e manifestação técnica conclusiva sobre a execução das despesas correspondentes;
9.1.2.5.3. ausência de emissão de relatório parcial de cumprimento do objeto pelas Ipes, o que afronta as disposições específicas sobre o tema, como o item 13.1 do Edital 75/2014, dentre outros;
9.1.2.5.4.  intempestividade na emissão do relatório final de cumprimento do objeto pelas Ipes e emissão do correspondente parecer técnico pela Capes, o que afronta o disposto nos arts. 9º e 10º da Portaria MEC 1.529/2014;
9.2. determinar à Auditoria Interna da Coordenação de Aperfeiçoamento de Pessoal de Nível Superior (Capes) , com fulcro no art. 43, inciso I, da Lei 8.443/92 c/c art. 250, inciso II, do Regimento Interno do TCU, que preveja, no plano anual de auditoria interna, as seguintes verificações e manifeste-se, no relatório de gestão anual da Capes, sobre os resultados apurados e providências adotadas:
9.2.1. autorização e pagamento de bolsas no âmbito do Sistema UAB, devendo adotar procedimentos que examinem obrigatoriamente o efetivo exercício das tarefas previstas no Manual de Atribuições do Bolsista UAB, de acordo com os parâmetros e critérios estabelecidos por meio do art. 5º da Instrução Normativa Capes 2/2017, bem como a consistência, atualização e veracidade das informações inseridas pelas instituições públicas de ensino superior no sistema SisUAB;
9.2.2. execução orçamentária e financeira do Sistema UAB, devendo adotar procedimentos que examinem obrigatoriamente os comprovantes das despesas realizadas, a fim de averiguar a compatibilidade com as dotações descentralizadas, com as normas aplicáveis e a finalidade do programa de trabalho;
9.3. encaminhar cópia desta deliberação ao Ministério da Educação, à Comissão de Educação, Cultura e Esporte do Senado Federal e à Comissão de Educação da Câmara dos Deputados;

Relatório de consolidação das auditorias de conformidade realizadas no âmbito da Fiscalização de Orientação Centralizada (FOC) sobre a execução do Sistema Universidade Aberta do Brasil (UAB).

Coordenação de Aperfeiçoamento de Pessoal de Nível Superior.

3. Interessados/Responsáveis:
3.1. Responsáveis: Abílio Afonso Baeta Neves (XXX.419.090-XX); Coordenação de Aperfeiçoamento de Pessoal de Nível Superior (00.889.834/0001-08).

13.1. Ministros presentes: José Mucio Monteiro (Presidente), Walton Alencar Rodrigues (Relator), Benjamin Zymler, Aroldo Cedraz, Raimundo Carreiro, Ana Arraes e Bruno Dantas.
13.2. Ministros-Substitutos presentes: Marcos Bemquerer Costa e Weder de Oliveira.

ACORDAO-COMPLETO-2378853

Acórdão de Relação 2530/2019 - Plenário

Acórdão de Relação

WALTON ALENCAR RODRIGUES

Cuidam os autos da consolidação dos achados das auditorias realizadas no âmbito da Fiscalização de Orientação Centralizada (FOC) , referente à execução do Sistema Universidade Aberta do Brasil (UAB) , instituído por meio do Decreto 5.800/2006. 
Adoto o relatório produzido pela Secex-MG, coordenadora do trabalho (peças 77-79) :
I. Apresentação
1. Trata-se de relatório de consolidação das auditorias de conformidade realizadas para verificar a existência de irregularidades na execução do Sistema Universidade Aberta do Brasil (UAB) , integrantes de fiscalização de orientação centralizada (FOC) , com foco nas atuações da Coordenação de Aperfeiçoamento de Pessoal de Nível Superior - Capes, instituições federais de ensino superior (Ifes) e fundações de apoio responsáveis pela oferta de cursos de educação a distância.
2. Nesse escopo, buscou-se identificar pagamentos indevidos a pessoas físicas e jurídicas contratadas para fornecer produtos/serviços necessários à execução do Sistema UAB, bem como averiguar a existência de dispêndios irregulares no pagamento de bolsas a coordenadores, professores e tutores.
3. A FOC UAB foi coordenada pela Secex-MG e contou com a participação das secretarias de controle externo dos estados de Alagoas, Ceará, Rio de Janeiro, Rio Grande do Sul, Santa Catarina e Sergipe.
II.	Introdução
II.1. Antecedentes
4. O Tribunal constatou a ocorrência de significativo dano ao erário decorrente da concessão fraudulenta de bolsas de pesquisa e estudo pela Universidade Federal do Paraná (Acórdão 291/2017-TCU-Plenário - Processo de representação TC Processo 034.726/2016-0) .
5. Por meio do Acórdão 1509/2017-TCU-Plenário, foi autorizada a realização de fiscalização, tendo como foco a concessão de bolsas para docentes e discentes, contemplando os pagamentos efetivados por agências de fomento, universidades federais e fundações de apoio.
6. Contudo, durante a fase inicial de seu planejamento, a Secretaria de Relações Institucionais de Controle no Combate à Fraude e Corrupção (Seccor/Segecex) cientificou a Secex-MG acerca de riscos relativos à execução do Sistema Universidade Aberta do Brasil (UAB) , dentre eles:
a) pagamento de bolsas em duplicidade, considerando que recursos de custeio e de capital, cuja administração compete à Ifes e/ou a fundação de apoio, poderiam estar sendo utilizados para remunerar bolsistas já contemplados por pagamentos realizados pela Capes para a mesma finalidade;
b) pagamento a terceiros estranhos, não elegíveis, de acordo com os critérios do Sistema UAB;
c) favorecimento indevido de pessoas físicas e jurídicas, quando da aplicação de recursos de custeio e de capital na aquisição de produtos/serviços.
7. Posto isso, foi proposta a alteração do escopo da fiscalização anteriormente aprovada, a qual foi autorizada por intermédio do Acórdão 1718/2017-TCU-Plenário.
II.2. Deliberação que originou o trabalho
8. A auditoria de conformidade foi autorizada pelo Acórdão 1718/2017-TCU-Plenário, que modificou o escopo do Acórdão 1509/2017-TCU-Plenário.
II.3. Operação Ouvidos Moucos
9. A execução do sistema UAB pela Universidade Federal de Santa Catarina (UFSC) , tratado neste Tribunal no TC Processo 023.418/2017-6, foi objeto de denúncia apresentada à Polícia Federal. No rito das investigações, deflagrou-se, em 14/9/2017, a operação denominada "Ouvidos Moucos", comandada pela Policial Federal, com a participação da CGU e do TCU, por intermédio das Secretarias de Controle Externo da Educação (SecexEducação) , de Santa Catarina (Secex/SC) , de Minas Gerais (Secex/MG) e de Relações Institucionais de Controle à Fraude e à Corrupção (Seccor) . Os auditores autorizados pelo Relator, Min. Walton Alencar Rodrigues, participaram dos trabalhos de busca e apreensão de documentos em diversos endereços localizados em Santa Catarina e Brasília, DF, na Capes.
10. A matriz de planejamento do presente trabalho contemplou procedimentos que foram elaborados para enfrentar os riscos mais relevantes de fraude e desvio de recursos evidenciados em alguns documentos dessa denúncia que, com amparo em decisão da Justiça Feral, foram compartilhados pela Polícia Federal ao TCU.
II.4. Visão geral do objeto 
II.4.1  Sistema Universidade Aberta do Brasil
11. O Sistema Universidade Aberta do Brasil, instituído por meio do Decreto 5.800/2006, de caráter colaborativo entre a União, o Distrito Federal, os estados e municípios, busca o desenvolvimento do ensino na modalidade de educação a distância, tendo como propósito maior a expansão e interiorização da oferta de cursos e programas de educação superior.
12. É integrado por Instituições Públicas de Ensino Superior (Ipes) que, com o apoio de polos descentralizados para atividades presenciais de ensino-aprendizagem, mantidos por estados e, especialmente, municípios, oferecem cursos superiores voltados a atender, prioritariamente, a formação inicial e continuada dos professores que atuam na educação básica e, na sequência de prioridade, dirigentes, gestores e trabalhadores em educação dos estados, municípios e do Distrito Federal.
13. Desde abril de 2009, a Coordenação de Aperfeiçoamento de Pessoal de Nível Superior - Capes, fundação do Ministério da Educação (MEC) , é a responsável pela operacionalização do Sistema UAB. Internamente, tal atribuição está reservada à Diretoria de Educação a Distância (DED) .
14. Contudo, somente a partir de 2012 a execução orçamentária e financeira do programa ficou a cargo da Capes. Anteriormente, de 2006 a 2011, as despesas corriam à conta de dotações orçamentárias consignadas ao MEC e ao Fundo Nacional de Desenvolvimento da Educação (FNDE) , órgão então responsável pelo pagamento das bolsas.
15. A oferta, manutenção e expansão de vagas no Sistema UAB são induzidas a partir de chamadas publicadas periodicamente pela Capes, nas quais as Ipes são convidadas a apresentarem, para fins de seleção, propostas de cursos de nível superior e de integração de novos polos de apoio presencial. A mais recente chamada, objeto do Edital 75/2014, previa a oferta de 250 mil novas vagas para serem preenchidas no período de 1/7/2015 a 30/6/2016. Foram aprovadas 182.717 vagas. Devido a restrições orçamentárias, o início de ocupação dessas vagas se deu no segundo semestre de 2016 com previsão, à época da fiscalização, de que o processo de preenchimento fosse concluído até o final do ano de 2017.
16. De acordo com o Sistema Universidade Aberta do Brasil (SisUAB) , em janeiro de 2018, o Sistema UAB era integrado por 131 Instituições Públicas de Ensino Superior (57 Universidades Federais, 35 Institutos Federais de Educação Ciência e Tecnologia, 1 Faculdade Federal, 1 Escola de Governo Federal, 36 Universidades Estaduais, e 1 Centro Universitário Municipal) . Possuía 806 cursos em andamento, com mais de 220 mil alunos ativos, distribuídos por 722 polos de apoio presencial (526 mantidos por municípios, 175 pela esfera estadual, e 2 pela esfera federal) localizados nos 26 estados brasileiros e Distrito Federal. O Programa UAB apresenta, desde seu início, um quadro de 189.678 alunos formados. (Peça 20, p. 9-11) .
II.4.2  Modalidades de fomento, repasse de recursos e de execução do objeto
17. A oferta de cursos pelo Sistema UAB é viabilizada financeiramente por duas fontes de fomento: a concessão de bolsas de estudo e pesquisa; e o repasse de recursos para a realização de despesas de custeio e de capital vinculadas à implementação e manutenção de seus cursos UAB.
18. As bolsas têm como público principal coordenadores, professores e tutores da Ipes e/ou do curso ofertado. O pagamento é efetivado diretamente pela Capes ao beneficiário, por meio de crédito bancário em sua conta corrente. Para tal, utiliza-se o Sistema de Gestão de Bolsas (SGB) .
19. Por sua vez, o repasse dos recursos de custeio e de capital visando atender às ações necessárias à criação, manutenção e ao desenvolvimento dos cursos UAB se processa:
a) na esfera federal, mediante a celebração de Termo de Execução Descentralizada (TED) , instrumento esse que viabiliza a descentralização, para o ente federal ofertante dos cursos, de dotação orçamentária consignada originalmente no orçamento da Capes. Os atos de proposição, execução e acompanhamento do TED são registrados no Sistema Integrado de Monitoramento, Execução e Controle do Ministério da Educação (Simec) ; e
b) para ofertante de curso da esfera estadual ou municipal, mediante a celebração de convênio, com todos os seus atos cadastrados no Sistema de Convênios (Siconv) .
20. A execução orçamentária e financeira dos Termos de Execução Descentralizada e dos Convênios firmados ocorre no Siafi.
21. No que tange à execução do objeto pactuado (TED ou Convênio) , a aplicação dos recursos pode ser efetivada da seguinte maneira: 
a) Execução direta - Nessa hipótese, a Ipes realiza, por conta própria, as despesas de custeio e de capital dos cursos ativos, ficando responsável por toda a contratação de terceiros (pessoas físicas e jurídicas) ;
b) Execução indireta - A Ipes repassa a gestão administrativa e financeira do curso a uma fundação de apoio (FAP) , mediante a subscrição de contrato/convênio. Por sua vez, a FAP fica incumbida de realizar todas as despesas de custeio e de capital correlatas, assim como as contratações de terceiros; ou
c) Execução direta e indireta - A Ipes realiza e contrata diretamente uma parcela dos gastos de custeio e de capital. Concomitantemente, delega outra parte à FAP. 
II.4.3  Legislação Aplicável
22. O Sistema UAB foi instituído por meio do Decreto 5.800/2006. Para se ter um adequado juízo acerca desse programa, devem ser objeto de estudo, em especial, as regras relativas à concessão e pagamento de bolsas, bem como os normativos aplicáveis à descentralização de créditos orçamentários e alocação dos recursos repassados.
23. As bolsas da UAB possuem fundamento legal no art. 1º da Lei 11.273/2006, que autorizou o Fundo Nacional de Desenvolvimento da Educação (FNDE) e a Coordenação de Aperfeiçoamento de Pessoal de Nível Superior (Capes) a conceder bolsas de estudo e de pesquisa no âmbito dos programas de formação de professores para a educação básica desenvolvidos pelo Ministério da Educação, inclusive na modalidade a distância, na qual a UAB se enquadra.
24. A Portaria Capes 183/2016, que sucedeu a Resolução FNDE 26/2009, regulamenta as diretrizes para concessão e pagamento de bolsas no âmbito do Sistema UAB que, por sua vez, encontram-se detalhados e complementados pela Instrução Normativa 2/2017, da DED/Capes.
25. O Termo de Execução Descentralizada, instrumento pelo qual a Capes celebra com os entes federais acordo para viabilizar a transferência de recursos destinados ao custeio do Programa UAB, foi instituído pelo Decreto 6.170/2007, consoante redação alterada pelo Decreto 8.180/2013.
26. Os recursos transferidos por meio de TED se sujeitam às condições estabelecidas no Decreto 825, de 28 de maio de 1993, que estabeleceu normas para a programação e execução orçamentária e financeira dos orçamentos fiscal e da seguridade social, notadamente aquelas disciplinadas no Capítulo II (Da Descentralização Orçamentária) . Por sua vez, o Ministério da Educação regulamentou os procedimentos a serem observados para a formalização de suas descentralizações orçamentárias, por intermédio da Portaria 1.529/2014, da sua Secretaria Executiva.
27. A alocação dos recursos financeiros transferidos deve não somente observar as exigências gerais fixadas no Decreto 825/1993, mas também obedecer a cláusulas específicas dispostas nos próprios instrumentos de TED. Há ainda a necessidade de se respeitar regras constantes das chamadas públicas que a Capes regularmente lança para a seleção de propostas de vagas e cursos no âmbito do Sistema UAB, sendo o Edital Capes 75/2014, Capítulo 6, a versão mais recente desse regramento.  
II.4.4  Agentes e competências
28. O Sistema UAB é composto, em regime de colaboração, por agentes da esfera federal, estadual e municipal, quais sejam: Fundação Coordenação de Aperfeiçoamento de Pessoal de Nível Superior (Capes) ; Instituições Públicas de Ensino Superior (Ipes) ; estados e municípios.
29. A Capes representa a unidade central de gestão do Sistema UAB. A Diretoria de Educação a Distância (DED/CAPES) é responsável pela articulação acadêmica, normatização e coordenação geral do Programa UAB, assim como avaliação, controle e fomento das ações aprovadas. Em especial, trabalhando de modo integrado com as Ipes, busca viabilizar a implementação das vagas e dos cursos ofertados nos polos definidos nos processos de articulação.
30. As Ipes (predominantemente da esfera federal e estadual) são responsáveis pelo planejamento e implementação dos cursos e programas de educação superior a distância. Para isso, comandam o processo de articulação junto a estados e, especialmente, municípios, para definir a demanda local/regional e estabelecer, por polo, os cursos e vagas a serem ofertados. Em sequência, apresentam as respectivas propostas para aprovação pela Capes. Dentre suas atribuições, cabe ainda destacar que as Ipes selecionam alunos e profissionais da UAB de acordo com os critérios fixados pela Capes, devendo indicar os bolsistas e manter atualizados os respectivos dados pessoais e acadêmicos dos discentes.
31. O Coordenador UAB e seu adjunto, nomeados pelo reitor, constituem-se nos representantes institucionais das Ipes para, perante a Capes, promover a articulação, mediação e proposição das ações correlatas. 
32. Por sua vez, o principal papel desempenhado pelos estados e municípios é o de mantenedor da infraestrutura local colocada a serviço do Programa UAB, assumindo, assim, os custos das atividades acessórias e de manutenção dos polos de apoio presencial.
II.4.5  Polos UAB
33. No âmbito do Sistema UAB, um polo é uma unidade acadêmica que presta apoio pedagógico, tecnológico e administrativo às atividades de ensino e de aprendizagem dos cursos e dos programas ofertados a distância pela Ipes. 
34. O polo contribui para que as atividades presenciais previstas nos projetos pedagógicos de cada curso se realizem. Outra importante função do polo é disponibilizar, aos estudantes, acesso aos meios e às tecnologias de informação e comunicação necessários para a mediação didático-pedagógica dos cursos a distância, principalmente o acesso ao Ambiente Virtual de Aprendizagem (AVA) , aos conteúdos digitais e à biblioteca. 
35. As instalações dos polos devem atender aos padrões de acessibilidade exigidos na Lei 10.098/2000, atualizada pela Lei 11.982/2009, assegurando-se o pleno uso de todos os ambientes disponíveis para o regular desenvolvimento das atividades presenciais, de natureza acadêmica e/ou administrativa. 
II.4.6  Sistemas de Gestão
36. A UAB é gerenciada e assistida pelo Sistema Universidade Aberta do Brasil (SisUAB) e pelo Sistema de Gestão de Bolsas (SGB) . Informações sobre suas características e funcionamento constam no Apêndice C deste relatório.
II.4.7  Execução orçamentária e financeira
37. No período de 2006 a 2011, as dotações orçamentárias destinadas a suportar o Programa UAB foram consignadas nos orçamentos do Ministério da Educação (MEC) e do Fundo Nacional de Desenvolvimento da Educação (FNDE) , órgão então responsável pelo pagamento das bolsas. Nessa época, a execução orçamentária superou R$ 1,4 bilhão, com concessão de bolsas acima de R$ 720 milhões, enquanto os repasses para custeio e capital ultrapassaram o montante de R$ 737 milhões, conforme melhor demonstrado no Apêndice B.
38. A partir de 2012, a execução orçamentária e financeira do programa ficou sob a responsabilidade da Capes. É composta por uma ação orçamentária que tem por objeto a concessão e o pagamento de bolsas. Nos anos de 2012 e 2013, sua referência era 20R0. A partir de 2014, tornou-se 00O0 e o Programa de Trabalho atual é 12.368.2080.00O0.0001 (PTRES 108453) . Ademais, os repasses de custeio e capital são sustentados por outra ação orçamentária específica: 20RJ, que compõe atualmente o Programa de Trabalho 12.368.2080.20RJ.0001 (PTRES 108456) .
39. De 2012 a 2016, o total aplicado no Programa UAB atingiu mais de 2,04 bilhões de reais, representando a rubrica pertinente à concessão de bolsas a de maior execução, com valor superior a R$ 1,46 bilhão (71,3%) , e a parcela restante, acima de R$ 587 milhões (28,7%) , refere-se a transferências para despesas de custeio e capital. Tal execução orçamentária encontra-se detalhada adiante:
Tabela 1 - Execução Orçamentária UAB de 2012 a 2016
	Ação Orçamentária 
 
			Despesa executada (R$) 1 
		
		2012 
	2013 
	2014 
	2015 
	2016 
	Total 

	20RO - Concessão de Bolsas de Apoio a Educação Básica
	292,91 
	262,85 
	- 
	- 
	- 
	555,76 

	00O0 - Concessão de Bolsas de Apoio a Educação Básica
	- 
	- 
	267,97 
	378,78 
	259,01 
	905,76 

		1.461,52

	20RJ - Apoio à Capacitação e Formação Inicial e Continuada para a Educação Básica 
	
	Custeio
	163,45 
	119,08 
	119,42 
	29,09 
	141,40 
	572,44 

	Capital
	6,50 
	2,56 
	4,27 
	0,00 
	1,27 
	14,60 

		587,04

	Total
	462,86 
	384,49 
	391,66 
	407,87 
	401,68 
	2.048,56 

1Em milhões 
Fonte: Capes (Resposta ao Ofício de Requisição nº 1-281/2017) 
II.5.  Objetivo e questões de auditoria
40. A presente auditoria teve por objetivo verificar a existência de irregularidades na execução do Sistema Universidade Aberta do Brasil (UAB) , no que tange às atuações da Capes, universidades federais e fundações de apoio, compreendendo as bolsas concedidas e transferências de recursos efetivadas no período de 1/1/2012 a 30/6/2017.
41. Em especial, buscou-se identificar a ocorrência de concessão e pagamento irregular de bolsas, bem como a realização de despesas indevidas na contratação de pessoas físicas e jurídicas para fornecer bens ou prestar serviços necessários à execução da UAB. 
42. Assim, considerando o objetivo pretendido para esta auditoria, a fim de avaliar em que medida a execução do Sistema UAB estava de acordo com a legislação pertinente, formularam-se as questões adiante indicadas: 
Questão 1: As bolsas foram concedidas a pessoas elegíveis e pagas com a observância da legislação? 
Questão 2: Há irregularidades no cadastro de alunos matriculados? 
Questão 3: As despesas de custeio realizadas / pagas comprovam a boa e regular aplicação dos recursos? 
Questão 4: A licitação e contratação de terceiros foram processadas de modo a assegurar o caráter competitivo de seus procedimentos? 
Questão 5: A seleção dos bolsistas observou critérios objetivos e os princípios da moralidade, impessoalidade e da publicidade?
Questão 6: Houve prestação de contas dos recursos orçamentários descentralizados?
Questão 7: A descentralização dos recursos orçamentários teve o devido acompanhamento do objeto pactuado pela Capes?
II.6. Metodologia
43. Os trabalhos foram realizados em conformidade com as Normas de Auditoria do Tribunal de Contas da União (Portaria TCU 280, de 8 de dezembro de 2010, alterada pela Portaria TCU 168, de 30 de junho de 2011) , com observância dos Padrões de Auditoria de Conformidade (Portaria-Segecex 26, de 19 de outubro de 2009) e dos procedimentos fixados para Fiscalizações de Orientação Centralizada (Portaria-Adplan 2, de 23 de agosto de 2010) .
44. A FOC UAB foi executada na modalidade de relatórios individualizados, por meio da qual cada unidade técnica participante autua processo específico para sua fiscalização local, executa os trabalhos com base em procedimentos e papeis de trabalho padronizados, preparados pela unidade orientadora (coordenadora) , e emite relatório individualizado, no qual pode propor a responsabilização e deliberações destinadas aos gestores locais, bem como a órgão central, desde que, nessa última hipótese, o teor da deliberação seja restrito ao objeto examinado. A incumbência de se formular propostas de escopo mais amplo, de natureza sistêmica e estruturante, ficou reservada ao relatório de consolidação.
45. No início do planejamento, com o intuito de melhorar a visão do objeto a ser fiscalizado, membros da unidade coordenadora (Secex-MG) visitaram a sede da Capes em Brasília DF, Diretoria de Educação a Distância (DED) , a fim de coletar documentos, obter dados do Sistema UAB e informações dos atores envolvidos na sua implementação e de seu funcionamento operacional.
46. Na definição do escopo da auditoria e dos procedimentos a serem aplicados, a Secex-MG levou em consideração as irregularidades e os riscos de que tomou ciência por intermédio da Seccor, em decorrência dos documentos compartilhados na operação "Ouvidos Moucos" da Polícia Federal.
47. Ainda no processo de planejamento da FOC UAB, a unidade coordenadora contou com o apoio técnico e operacional da Secretaria de Gestão de Informações para o Controle Externo/Serviço de Orientação e Métodos para Análise de Dados (Soma/SGI) , que promoveu diversos cruzamentos de dados de bases custodiadas no TCU, com especial ênfase nos beneficiários de bolsas de estudo e pesquisa, subsidiando, assim, a formulação de procedimentos e escolha dos objetos de maior risco a serem fiscalizados in loco. 
48. Considerando esse contexto e a normatização aplicável à execução do Sistema UAB, elaborou-se a versão preliminar da Matriz de Planejamento e de Possíveis Achados, compreendendo sete questões de auditoria que, em síntese, buscam examinar as principais operações que poderiam dar margem à prática de fraudes e inconformidades graves causadoras de dano ao erário: concessão e pagamento de bolsas; cadastro e matrícula de alunos; realização de despesas de custeio; licitação e contratação de terceiros; seleção de bolsistas; prestação de contas; e acompanhamento e fiscalização do objeto pactuado.
49. Quanto às questões pertinentes a prestação de contas e ao acompanhamento e fiscalização do objeto pactuado, os procedimentos de auditoria foram planejados para serem tratados exclusivamente neste relatório de consolidação, medida essa que se entendeu mais racional para o desenvolvimento dos trabalhos. Portanto, a coleta das evidências e análise dos fatos ficaram sob a responsabilidade da equipe coordenadora da FOC.
50. Após disponibilização prévia dos papéis de trabalho, a Coordenação se reuniu com os auditores das secretarias regionais participantes da FOC UAB, nos dias 21 e 22 de setembro de 2017, em workshop realizado em Brasília, nas dependências do ISC/TCU, no qual se buscou uniformizar os conhecimentos do objeto fiscalizado e esclarecer os procedimentos de auditoria previstos para aplicação. Após debate, definiu-se a versão final da Matriz de Planejamento e de Possíveis Achados.
51. A escolha das entidades a serem fiscalizadas localmente ficou a cargo de cada unidade técnica participante da FOC, tendo sido estabelecido como critério principal o montante financeiro efetivamente repassado e aplicado em despesas de custeio e bolsas. Em alguns casos, também contribuiu para essa definição o fato de o Programa UAB ser parcialmente executado por fundação de apoio, hipótese que indica baixa transparência na realização das despesas, pois as prestações de contas disponibilizadas em seus sítios eletrônicos nem sempre demonstram a destinação integral dos recursos geridos, além da deficiência do controle sobre os valores aplicados pela FAP, visto que a respectiva execução orçamentária e financeira não transita pelo Siafi.
52. A Coordenação também orientou que, na seleção dos entes para fiscalização, fossem observadas particularidades locais, notadamente denúncias e investigações de irregularidades na execução do Sistema UAB. Ademais, foram disponibilizados previamente, a todas secretarias regionais, documentos e pesquisas do Siafi Operacional com a identificação dos acordos celebrados e dos recursos alocados relativos à execução orçamentária e financeira da Ifes a ser auditada.
53. Com esses parâmetros, na fase de execução, os trabalhos de campo foram desenvolvidos pelas 7 (sete) unidades técnicas participantes junto a 7 (sete) universidades federais e 6 (seis) fundações de apoio, contemplando uma amostra não estatística (por julgamento profissional) de 18 (dezoito) Termos de Execução Descentralizada, conforme detalhado na Tabela 1 do Apêndice A.
54. Dentre os objetos sobre os quais recaíram os procedimentos de auditoria previstos, além dos processos de realização das despesas de custeio dos 18 (dezoito) acordos acima mencionados, destacam-se ainda os processos de concessão e pagamentos de bolsas efetivados pela Capes durante o período de 1/1/2012 a 30/6/2017.
55. As técnicas de auditoria utilizadas consubstanciaram-se em exame documental, conferência de cálculos, indagação escrita, extração eletrônica de dados sistematizados pelos auditados e em bases públicas, tratamento e cruzamento dos dados coletados. 
56. No que se refere à consolidação dos achados encontrados nas fiscalizações regionais, o presente relatório não os congrega por completo, pois uma parcela significativa deles representa irregularidades cujo encaminhamento dado, no relatório da regional, é suficiente para o adequado tratamento da situação levantada. São apresentados, nesta consolidação, os achados que exigem análise conjunta e requerem deliberações de implementação mais complexa junto ao órgão central de gestão do Sistema UAB, Capes, de teor sistêmico e estruturante. Em regra, esses achados possuem maior materialidade e ocorreram de maneira mais generalizada.
57. A presente consolidação também irá relatar os achados das duas últimas questões da matriz de planejamento (prestação de contas e acompanhamento e fiscalização do objeto pactuado) , ainda que fundamentem proposições de natureza formal, de alcance específico e limitado, visto que os procedimentos de auditoria foram executados apenas pela Coordenação da FOC.
II.7. Volume de recursos fiscalizados
58. Conforme demonstrado na Tabela 2 do Apêndice A, o volume global dos recursos fiscalizados alcançou o montante de R$ 231.909.847,00, composto das seguintes parcelas:
a) R$ 178.220.695,00 - refere-se a bolsas pagas diretamente pela Capes para a oferta dos cursos do Sistema UAB vinculados aos entes auditados. Esclarece-se que a correspondente relação de pagamentos a bolsistas extraída do sistema SGB foi utilizada em diversos procedimentos de auditoria que utilizaram cruzamento de bases de dados; e
b) R$ 53.689.152,00 - refere-se aos valores financeiros efetivamente repassados para suportar a realização de despesas de custeio com base nos Termos de Execução Descentralizada fiscalizados.
II.8. Limitações de auditoria  
59. O modelo utilizado para definir as Secretarias de Controle Externo participantes baseou-se em um processo de adesão, considerando a capacidade operacional e o interesse estratégico da unidade técnica regional sobre o tema "pagamento de bolsas por universidades federais e fundações de apoio", cujo objeto foi posteriormente alterado para o Programa Universidade Aberta do Brasil, em razão da operação "Ouvidos Moucos".
60. Desse modo, não obstante o mapeamento de risco da execução do Sistema UAB ter identificado indícios consistentes de irregularidades em alguns estados da federação, não foi possível agregar todas as correspondentes unidades técnicas regionais à fiscalização, pois encontravam-se com sua capacidade operacional comprometida com outros trabalhos. 
61. Além disso, duas Secretarias cancelaram a participação na auditoria, também em razão de ausência de capacidade operacional.
62. Portanto, tais circunstâncias limitaram o alcance da auditoria quanto à constatação de irregularidades.
63. Com relação à utilização de sistemas e qualidade da informação, elencam-se como limitações:
a) indisponibilidade das informações: o jurisdicionado necessita de muito tempo para produzi-las; e ainda assim, não há garantia que estejam saneadas e completas, comprometendo a amplitude da auditoria. Nesse escopo, o procedimento para verificar os acessos/atividades dos bolsistas no ambiente virtual de aprendizagem restou parcialmente prejudicado, pois as informações necessárias não puderam ser disponibilizadas integralmente a algumas equipes de auditoria, devido a inexistência de informações de alguns períodos, bem como por conta da alegada dificuldade para restaurar backups de anos anteriores;
b) multiplicidade de fontes de informação e de sistemas: a informação encontra-se dispersa, duplicada e sem padronização, em múltiplas fontes. Os sistemas informatizados são vários e, em geral, não estão preparados para auditoria. A extração de dados é custosa e lenta, comprometendo a eficiência da fiscalização.
64. Por decorrência, parcela majoritária do esforço de auditoria concentrou-se na obtenção, saneamento e validação de dados e informações.
65. Por fim, tendo em vista as circunstâncias atípicas vivenciadas pela equipe da Secex-SC, considera-se conveniente elencar as limitações pontuais por ela enfrentadas: a) participação na Operação "Ouvidos Moucos", com foco mais abrangente ao da fiscalização desta FOC; b) pulverização dos recursos de custeio em três fundações de apoio da UFSC, subdivididos em vários projetos; e c) constantes mudanças dos gestores da UFSC no curso da auditoria.
II.9. Benefícios estimados da fiscalização
66.  A título de benefícios estimados desta FOC UAB, vale mencionar que o mais relevante se refere à possibilidade de melhoria dos controles internos da Capes, especialmente no que tange às rotinas de concessão de bolsas, fiscalização do cumprimento do objeto pactuado e da aplicação dos recursos em despesas de custeio, tornando, assim, a gestão do Sistema UAB mais aderente ao propósito de se assegurar a boa e regular aplicação dos recursos públicos.
67. No presente relatório de consolidação, não foram estimados benefícios quantificáveis. Para fins de registro, cabe mencionar os valores impugnados no âmbito das fiscalizações individuais da FOC UAB, que perfizeram o total de R$ 26.650.847,13:
a) concessão e pagamento de bolsas: R$ 7.857.890,87; e
b) despesas de custeio: R$ 18.792.956,26.
II.10. Processo conexo
68. Indicam-se a seguir, na condição de conexos à presente consolidação, todos os processos pertinentes às fiscalizações das unidades técnicas regionais que participaram dos trabalhos:                       TC Processo 023.284/2017-0 (Secex-AL) ; Processo 027.295/2017-6 (Secex-CE) ; Processo 026.032/2017-1 (Secex-MG) ; Processo 024.388/2017-3 (Secex-RJ) ; Processo 023.333/2017-0 (Secex-RS) ; Processo 023.418/2017-6 (Secex-SC) ; e Processo 028.245/2017-2 (Secex-SE) .
III. Achados de auditoria 
III.1. Irregularidades na concessão e pagamento de bolsas UAB
69. No intuito de atingir o objetivo do presente trabalho, o exame de conformidade da concessão e pagamento de bolsas UAB pela Capes foi objeto de especial atenção, em face da relevância material dos recursos financeiros envolvidos, aliado ao fato de não terem sido detectados instrumentos de controle adequados nas averiguações preliminares. Para tanto, formulou-se questões de auditoria acerca desse tema, que resultaram em quatro achados:
a) Concessão e pagamento de bolsas pela Capes a pessoas não vinculadas à execução do objeto pactuado;
b) Acumulação indevida de bolsas no Sistema UAB;
c) Concessão / Pagamento irregular de bolsas pela Ifes ou Fundação de Apoio; e
d) Nepotismo entre a Coordenação e os bolsistas de Curso UAB.
70. Como resultado dos trabalhos desenvolvidos, todas as fiscalizações individuais constataram irregularidades na concessão e pagamento de bolsas UAB, com potencial prejuízo estimado em R$ 7.857.890,87. A Tabela 2 consolida as ocorrências constatadas e detalha os valores impugnados pelas unidades técnicas participantes desta FOC:
Tabela 2 - Consolidação dos achados relativos à concessão e pagamento de bolsas UAB
	Achado de Auditoria 
	Identificação

	1
	Concessão e pagamento de bolsas pela Capes a pessoas não vinculadas à execução do objeto pactuado

	2
	Acumulação indevida de bolsas no Sistema UAB

	3
	Concessão / Pagamento irregular de bolsas pela Ifes ou Fundação de Apoio

	4
	Nepotismo entre a Coordenação e os bolsistas de Curso UAB

		Achado de auditoria 
	
		1
	2
	3
	4
	Total (R$) 

	UFAL/AL
	14.300,00
	0,00
	0,00
	113.900,00
	128.200,00

	UFC/CE
	0,00
	0,00
	37.800,00
	0,00
	37.800,00

	UFOP/MG
	1.816.785,00
	0,00
	0,00
	0,00
	1.816.785,00

	UFF/RJ
	13.615,00
	483.894,90
	669.414,90
	0,00
	1.166.924,80

	UFRGS/RS
	0,00
	0,00
	37.000,00
	0,00
	37.000,00

	UFSC/SC
	3.197.310,00
	140.670,00
	1.111.911,07
	0,00
	4.449.891,07

	UFS/SE
	0,00
	0,00
	0,00
	221.290,00
	221.290,00

	TOTAL (R$) 
	5.042.010,00
	624.564,90
	1.856.125,97
	335.190,00
	7.857.890,87

Fonte: relatórios de auditoria das regionais
71. Do exame dos resultados consolidados, é oportuno observar que algumas irregularidades detectadas não demandam tratamento adicional de sua matéria. Trata-se de situações pontuais, que já possuem propostas satisfatórias de encaminhamento no respectivo relatório individual.
72. Nesse grupo, encontram-se os achados de acumulação indevida de bolsas e nepotismo entre a Coordenação e os bolsistas no âmbito do Sistema UAB. São situações que sugerem desvios de comportamento na atuação dos gestores locais. Assim, as propostas de encaminhamento nos respectivos relatórios individuais se revelam suficientes para o adequado deslinde de tais ocorrências.
73. De outra parte, as duas irregularidades restantes, embora sustentem propostas de deliberação de teor específico em seus relatórios individuais, prescindem ainda de análise conjunta nesta consolidação, visto que foram praticadas de modo generalizado e possuem significativa relevância material. Desse modo, entende-se mais efetivo a proposição de deliberações de cunho estruturante junto à Capes, órgão central do Sistema UAB.
III.1.1 Pagamento de bolsas pela Capes a pessoas não vinculadas à execução do objeto pactuado
74. As fiscalizações demonstraram existir pagamento de bolsas de tutor e de professor pesquisador/formador pela Capes a pessoas não vinculadas à execução do objeto pactuado, qual seja, a prestação de atividades de ensino a distância no âmbito do Sistema UAB.
75. Das sete auditorias, quatro registraram a ocorrência desse achado, com danos ao erário estimados em R$ 5.042.010,00, conforme detalhado na Tabela 2.
76. As constatações foram obtidas, em especial, a partir de consultas de acesso e participação dos bolsistas nos ambientes virtuais de aprendizado (AVA) utilizados pelas universidades fiscalizadas. Esse procedimento de auditoria foi adotado em razão do AVA ser uma ferramenta tecnológica essencial ao funcionamento de ensino a distância, meio pelo qual ocorre a interação entre professores, tutores e alunos.
77. O Manual de Atribuições dos Bolsistas elaborado pela Capes, por exemplo, prevê que o tutor deve manter regularidade de acesso ao AVA e dar retorno às solicitações do cursista no prazo máximo de 24 horas (peça 32, p. 6) .
78. Por sua vez, a Resolução CD/FNDE 26/2009 (vigente até 15/12/2015) e a Portaria Capes 183/2016 estabelecem que os bolsistas na modalidade Professor Pesquisador e Professor Formador atuarão em atividades típicas de ensino que, em razão da natureza do ensino a distância, necessita de acesso ao AVA (peça 32, p. 1, 5, 16, 17 e 29) .
79. Em relação aos professores, apenas os bolsistas da modalidade Professor Conteudista não requerem necessariamente acesso ao AVA, pois os normativos supracitados estabelecem que eles atuarão em atividades que não pressupõe relação direta com o aluno, como elaboração de material didático e de desenvolvimento de projetos e de pesquisa (peça 32, p. 1, 5, 20, 21 e 29) .
80. Cabe ainda mencionar a Instrução Normativa Capes 2, de 19 de abril de 2017, que estabelece procedimentos de pagamento e parâmetros atinentes à concessão das bolsas UAB, que se fundamenta em critérios de número de alunos atendidos e/ou quantidade de horas-aula, conforme a modalidade do benefício concedido.
81. De modo geral, os gestores alegaram que os bolsistas impugnados realizaram atividades que não requer acesso ao AVA, como tarefas administrativas, elaboração de material didático, treinamento para a atuação em cursos a distância, realização de cursos financiados pelo Ministério da Educação não vinculados ao Sistema UAB, entre outras (peça 25, p. 10-11; peça 28, p. 12-14) .
82. Apesar dessas alegações, os gestores não apresentaram documentação que comprovasse a realização de tais atividades. Ainda que fossem comprovadas, restaria caracterizado o desvio de finalidade, em razão da utilização de bolsas de tutor e de professor pesquisador/formador para a realização de atividades não previstas nos normativos vigentes à época da ocorrência dos fatos.
83. Como causa da irregularidade, aponta-se a ausência de acompanhamento e criticidade, por parte da Capes, das informações prestadas pelas Ipes acerca da confirmação das atividades desempenhadas pelos bolsistas considerados aptos a receberem o benefício no mês.
84. Quanto ao impacto, tal fragilidade de controle tem o potencial de acarretar prejuízos relevantes ao erário. De acordo com dados extraídos do SGB, de janeiro de 2012 a junho de 2017, foram pagas quase 1,4 milhões de bolsas no âmbito do UAB, perfazendo um total de cerca de R$ 1,3 bilhões.
85. A eficiência e a efetividade do Sistema UAB também é comprometida. Por um lado, os parâmetros utilizados pela Capes para definição adequada do quantitativo de bolsas por curso podem estar superdimensionados. Por outro, considerando a adequação desses parâmetros e a hipótese de desvio de finalidade na concessão e pagamento de bolsas, os alunos podem não receber o suporte acadêmico necessário para o bom desenvolvimento dos cursos.
86. Em seus relatórios individuais, nos casos detectados de concessão e pagamento de bolsas pela Capes a pessoas não vinculadas à execução do objeto pactuado, as unidades técnicas propuseram, em regra, audiência dos responsáveis e/ou determinação para que a Capes examinasse as irregularidades levantadas e adotasse as medidas cabíveis visando ao ressarcimento de eventuais débitos.
87. Além disso, no intuito de elidir as deficiências de controle, de forma a evitar que seja perpetuada a realização da irregularidade, cabe ainda propor:
a) determinação à Capes para que remeta ao TCU, no prazo de 90 (noventa) dias, plano de ação que compreenda, no mínimo, a identificação de medidas a serem adotadas e, para cada uma delas, a unidade administrativa responsável por sua implementação e o respectivo prazo, com vistas a bloquear e impedir o pagamento de bolsas de tutor e de professor pesquisador/formador sem que esteja comprovado o acesso e a participação do bolsista nos ambientes virtuais de aprendizado a que se vinculam;
b) determinação à Auditoria Interna da Capes, com fundamento no art. 8º do Anexo I do Decreto 8.977/2017, que inclua no seu plano anual de auditoria interna ações rotineiras de controle sobre a autorização e pagamento de bolsas no âmbito do Sistema UAB, devendo adotar procedimentos que examinem obrigatoriamente o exercício efetivo das tarefas previstas no Manual de Atribuições do Bolsista UAB, de acordo com os parâmetros e critérios estabelecidos por meio do art. 5º da Instrução Normativa Capes 2, de 19 de abril de 2017, informando, no relatório de gestão anual da Capes, os resultados apurados e as providências adotadas.
Comentários do gestor
88. Em síntese, o gestor informa que a atuação de professores e tutores pode ocorrer inteiramente por meio de outros processos diversos ao AVA (peça 34, item 8) .
Análise técnica
89. O gestor não apresentou argumentos objetivos que descaracterizem o achado de auditoria. A alegação não encontra amparo nos normativos vigentes e na natureza do ensino a distância, conforme relatado no presente achado.
90. Diante do exposto, e considerando ainda que o gestor não se manifestou acerca do encaminhamento proposto pela unidade técnica, mantém-se o achado em sua integralidade.
III.1.2  Concessão e Pagamento irregular de bolsas por Fundação de Apoio
91. As fiscalizações demonstraram existir concessão e pagamento irregular de bolsas, por fundações de apoio, no âmbito do Sistema UAB. Das sete auditorias, cinco registraram a ocorrência desse achado, com danos ao erário estimados em R$ 1.856.125,97, conforme detalhado na Tabela 2.
92. A Lei 11.273/2006, que trata da concessão de bolsas de estudo e de pesquisa a participantes de programas de formação inicial e continuada de professores para a educação básica, autorizou o FNDE e a Capes a conceder bolsas para o Sistema UAB, conforme disposto a seguir:
Art. 1º Ficam o Fundo Nacional de Desenvolvimento da Educação - FNDE e a Coordenação de Aperfeiçoamento de Pessoal de Nível Superior - Capes autorizados a conceder bolsas de estudo e bolsas de pesquisa no âmbito dos programas de formação de professores para a educação básica desenvolvidos pelo Ministério da Educação, inclusive na modalidade a distância, que visem:
 (...) 
III - à participação de professores em projetos de pesquisa e de desenvolvimento de metodologias educacionais na área de formação inicial e continuada de professores para a educação básica e para o sistema Universidade Aberta do Brasil - UAB.
 (...) 
Art. 2º As bolsas previstas no art. 12 desta Lei serão concedidas:
 (...) 
Art. 3º As bolsas de que trata o art. 2º desta Lei serão concedidas diretamente ao beneficiário, por meio de crédito bancário, nos termos de normas expedidas pelas respectivas instituições concedentes, e mediante a celebração de termo de compromisso em que constem os correspondentes direitos e obrigações. (grifos acrescidos) 
93. Por sua vez, a Portaria MEC 318, de 2/4/2009, transferiu a operacionalização do Sistema UAB à Capes que, atualmente, é a única entidade legalmente autorizada a conceder e pagar bolsas para o Sistema UAB, a ser realizado diretamente na conta corrente do beneficiário.
94. Cabe ressaltar ainda que os recursos utilizados pelas fundações de apoio na execução de cursos UAB são provenientes dos TED firmados pelas Ifes com a Capes, com lastro orçamentário na ação 20RJ (Apoio à Capacitação e Formação Inicial e Continuada para a Educação Básica - Custeio) e não se confunde com a ação 00o0 (Concessão de Bolsas de Apoio a Educação Básica) . Portanto, o pagamento de bolsas UAB por Ipes e fundações de apoio também é irregular sob o aspecto orçamentário.
95. Por fim, o princípio constitucional da eficiência também fundamenta a vedação de pagamento de bolsas no âmbito do Sistema UAB com recursos da ação orçamentária 20RJ. A adoção de tal prática distorce os parâmetros adotados pela Capes para a concessão de bolsas, que se baseia no número de alunos atendidos e/ou quantidade de horas-aula, conforme a modalidade do benefício concedido.
96. Portanto, considerando os aspectos legais e orçamentários, bem como o princípio da eficiência, é possível afirmar que é vedado o pagamento de bolsas UAB por Ipes e fundações de apoio com recursos de custeio da ação orçamentária 20RJ.
97. Contribuiu para a ocorrência do achado o fato de que, não obstante a distinção entre as duas fontes de financiamento do Sistema UAB, foi constatado que a própria Capes aprovou, em situações pontuais e de forma indevida, TED com previsão de pagamento de bolsas com recursos de custeio, na ação 20RJ (peça 28, p. 23) .
98. Em seus relatórios individuais, nos casos detectados de concessão e pagamento irregular de bolsas por fundações de apoio no âmbito do Sistema UAB, as unidades técnicas propuseram, em regra, audiência dos responsáveis e/ou determinação para que a Capes examinasse as irregularidades levantadas e adotasse as medidas cabíveis visando ao ressarcimento de eventuais débitos.
99. Além disso, no intuito de evitar que seja perpetuada a realização da irregularidade, cabe ainda propor:
a) determinação à Capes que alerte as Instituições Federais de Ensino Superior acerca da vedação de pagamento de bolsas, no âmbito do Sistema UAB, com recursos de custeio descentralizados, ainda que por intermédio de fundações de apoio; e
b) dar ciência à Capes acerca da aprovação indevida de TED com previsão de pagamento de bolsas no âmbito do Sistema UAB, em afronta ao art. 1º da Lei 11.273/2006.
Comentários do gestor
100. O gestor se manteve silente em relação ao presente achado. Na verdade, apresentou comentários acerca de irregularidade não tratada no presente relatório de consolidação, qual seja, "Acumulação indevida de bolsas no sistema UAB" (peça 34, itens 9 e 10) .
Análise técnica
101.	O gestor não apresentou argumentos que descaracterizem o achado de auditoria. 
102.	Diante do exposto, considerando ainda que o gestor não se manifestou acerca do encaminhamento proposto pela unidade técnica, mantém-se o achado em sua integralidade.
III.2.  Irregularidades na realização de despesas de custeio com recursos transferidos pelo Programa UAB
103. No intuito de atingir o objetivo do presente trabalho, o exame de conformidade da execução das despesas de custeio foi objeto de especial atenção, em face da relevância material dos recursos financeiros envolvidos, aliado ao fato de não terem sido detectados instrumentos de controle adequados nas averiguações preliminares. Para tanto, formulou-se questão de auditoria específica acerca desse tema com previsão de cinco possíveis achados:
a) Não comprovação da aplicação parcial/total dos recursos financeiros repassados;
b) Realização de despesas de custeio vedadas pelo Programa UAB;
c) Realização de despesas de custeio estranhas à consecução do objeto pactuado e incompatíveis com a finalidade dos créditos orçamentários descentralizados;
d) Pagamento de despesas de custeio sem a devida comprovação de execução do objeto contratado; e
e) Pagamento de despesas atestadas mediante documentos inválidos.
104. Como resultado dos trabalhos desenvolvidos, todos os achados previstos foram confirmados, acarretando a impugnação preliminar de despesas que totalizam R$ 18.792.956,26, montante esse que representa 35% dos recursos financeiros efetivamente repassados pela Capes com base nos Termos de Execução Descentralizada (TED) fiscalizados. A Tabela 3 consolida as ocorrências constatadas e detalha os valores impugnados pelas unidades técnicas participantes desta FOC:
Tabela 3 - Consolidação dos achados relativos à execução de despesas de custeio
	Achado de Auditoria
	Identificação

	1
	Realização de despesas de custeio vedadas pelo programa UAB

	2
	Realização de despesas de custeio estranhas à consecução do objeto pactuado e incompatíveis com a finalidade dos créditos orçamentários descentralizados

	3
	Não comprovação da aplicação parcial/total dos recursos financeiros repassados

	4
	Pagamento de despesas atestadas mediante documentos inválidos

	5
	Pagamento de despesas de custeio sem a devida comprovação de execução do objeto contratado

		Achado de auditoria 
	
		1
	2
	3
	4
	5
	Total (R$) 

	Ufal/AL
	0
	602.322,80
	0
	0
	0
	602.322,80

	UFC/CE
	8.893.796,52
	0
	0
	0
	0
	8.893.796,52

	Ufop/MG
	935.406,15
	3.996.085,91
	0
	0
	0
	4.931.492,06

	UFF/RJ
	958.431,66
	1.269.946,50
	630.891,43
	106.143,64
	Quantificação em processo apartado
	2.965.413,23

	UFRGS/RS
	0
	0
	0
	0
	0
	0

	UFSC/SC
	0
	0
	0
	0
	0
	0

	UFS/SE
	399.931,65
	1.000.000,00
	0
	0
	0
	1.399.931,65

		11.187.565,98
	6.868.355,21
	630.891,43
	106.143,64
		
		Despesas Impugnadas (R$) 
	18.792.956,26

		Recursos Financeiros Repassados (R$) 
	53.689.152,00

		Despesas impugnadas / Total Repassado (%) 
	35%

Fonte: relatórios de auditoria das regionais
105. Do exame dos resultados consolidados, é oportuno observar que algumas irregularidades detectadas não demandam tratamento adicional de sua matéria. Trata-se de situações pontuais, que já possuem propostas satisfatórias de encaminhamento no respectivo relatório individual.
106. Nesse grupo, exemplificam-se os casos isolados que foram registrados na Universidade Federal Fluminense/RJ, concernentes a pagamentos de despesas sem a devida comprovação de execução do objeto (peça 26, p. 22-24) , ou atestadas mediante documentação inválida (peça 26, p. 24-27) ou, ainda, a não comprovação da aplicação parcial dos recursos financeiros transferidos (peça 26, p. 17-18) .
107. São situações que denotam negligência dos gestores locais nos processos de liquidação das despesas ou de prestação de contas dos recursos que lhes foram transferidos. Assim, as propostas de determinações, audiências e continuidade das averiguações em processo apartado se revelam suficientes para o adequado deslinde de tais ocorrências (peça 26, p. 34-36) .
108. De outra parte, as duas irregularidades restantes - realização de despesas vedadas ou com desvio de finalidade - não obstante sustentem propostas de deliberação de teor específico em seus relatórios individuais, prescindem ainda de análise conjunta nesta consolidação, visto que foram praticadas de modo generalizado, possuem significativa relevância material, além de causa comum que pode ser tratada de maneira mais efetiva mediante a proposição de deliberações de cunho estruturante junto à Capes, órgão central do Sistema UAB. 
109. Por conseguinte, passa-se a analisá-las de maneira mais detida a seguir.
III.2.1  Realização de despesas de custeio vedadas pelo Programa UAB
110. A Capes regularmente lança chamadas públicas para seleção de propostas de vagas e cursos a serem ofertados no âmbito do Sistema UAB, nas quais são estabelecidas diversas exigências, inclusive sobre a maneira de como se deve proceder a alocação dos recursos financeiros. Desse modo, a aprovação de um objeto nesse processo seletivo e, em consequência, a subscrição do respectivo Termo de Execução Descentralizada, pressupõe a observância de todas as condições do prévio ato convocatório.
111. Dentre as regras de alocação financeira, sempre há um comando que expressamente veda a realização de certas despesas a título de custeio das ações vinculadas aos cursos UAB aprovados. No instrumento da convocação mais recente, Edital Capes 75/2014 (peça 21, p. 9) , tal assunto é disciplinado no item 6.2, in verbis:
6.2. São vedadas, para efeito de custeio, despesas relacionadas a: contratação ou complementação salarial ou quaisquer outras vantagens a servidor ou empregado público, em qualquer esfera administrativa; pagamento de tributos não relativos à execução da proposta, ônus monetários, taxa de administração, gerência ou similar; manutenção, tais como: energia elétrica, água e saneamento ou serviços telefônicos; obras civis; realização de eventos, tais como: comemorações, festas, recepções, coffee break, locação de espaços; custeio e infraestrutura de polos de apoio presencial; ou quaisquer outras ações não relacionadas à execução da proposta ou expressamente não admitidas pela LDO vigente.
112. Vedações similares encontram-se presentes nas convocações anteriores (Capes - Edital PNAP 19/2012, Item 4.2; Chamada UAB 2013, Item 4.2; Chamada UAB 2/2013, Item 3.2; e Chamada UAB 3/2013, Item 3.2 - peça 21, p. 16, 23, 36 e 49, respectivamente) .
113. Como resultado dos procedimentos aplicados, verificou-se a ocorrência de gastos vedados em quatro entidades auditadas - Universidade Federal do Ceará (UFC) , Fundação Universidade Federal de Ouro Preto (Ufop) , Universidade Federal Fluminense (UFF) e Fundação Universidade Federal de Sergipe (UFS) , no total de R$ 11.187.565,98.
114. Cabe destacar, a título de exemplificação, o objeto dos gastos de maior materialidade questionados neste achado pelas fiscalizações efetivadas. Na Ufop, impugnou-se o pagamento de contas, no total de R$ 861.025,85 (peça 25, p. 12-14 e 34-35) , relativas ao fornecimento de energia elétrica a diversos imóveis para o desenvolvimento de suas atividades administrativas e acadêmicas rotineiras. Idêntica situação foi constatada na UFS, com contas no total de R$ 399.931,65 (peça 27, p. 16-18) .
115. Ademais, na UFF, a despesa mais relevante impugnada se refere ao pagamento de taxa de administração à Fundação Euclides da Cunha (FEC) , no valor de R$ 954.988,34 (peça 26, p. 19-21) . Quanto à UFC, o questionamento principal recaiu sobre o pagamento da folha de empregados e estagiários de sua fundação de apoio - Fundação Cearense de Pesquisa e Cultura, no total de                R$ 8.595.706.35 (peça 24, p. 19-25) .
III.2.2  Realização de despesas de custeio estranhas à consecução do objeto pactuado e incompatíveis com a finalidade dos créditos orçamentários descentralizados
116. As despesas de custeio efetivadas com recursos UAB devem estar diretamente relacionadas com a oferta dos cursos a distância, em cumprimento à obrigação de se aplicar os recursos exclusivamente na consecução do objeto pactuado, bem como em obediência ao comando de que a execução das dotações descentralizadas deve observar fielmente sua ação orçamentária e o objeto de seu programa de trabalho, conforme melhor detalhado nos próximos parágrafos.
117. A Capes financia o custeio das ações associadas à oferta e manutenção dos cursos UAB. No caso de entidades federais, o suporte financeiro se materializa a partir da descentralização de crédito orçamentário, viabilizado por conta da subscrição, pela Ipes, do correspondente Termo de Execução Descentralizada (TED) .
118. Assim, a realização de despesas de custeio está condicionada pela própria natureza desse tipo de instrumento de transferência de recursos, de cláusulas específicas nele compreendidas, bem como por diretrizes gerais estabelecidas para a aplicação de dotações descentralizadas do orçamento da União. Tal regramento deixa evidente que os recursos transferidos não são de livre alocação, mas sim estritamente vinculados ao objeto do programa de trabalho da dotação consignada no orçamento do órgão descentralizador.
119. Nesse sentido, o Decreto 6.170, de 25 de julho e 2007, com as modificações trazidas pelo Decreto 8.180/2013, instituiu o Termo de Execução Descentralizada, em substituição ao Termo de Cooperação, enfatizando a obrigação de se respeitar a finalidade originária dos créditos descentralizados, especialmente porque o TED compreende uma delegação de competência à unidade descentralizada para que execute programas, atividades ou ações consignadas no orçamento da unidade descentralizadora, conforme se depreende da redação adiante: 
Art. 1º Este Decreto regulamenta os convênios, contratos de repasse e termos de execução descentralizada celebrados pelos órgãos e entidades da administração pública federal com órgãos ou entidades públicas ou privadas sem fins lucrativos (...) 
§ 1° Para os efeitos deste Decreto, considera-se:
 (...) 
IlI - termo de execução descentralizada - instrumento por meio do qual é ajustada a descentralização de crédito entre órgãos e/ou entidades integrantes dos Orçamentos Fiscal e da Seguridade Social da União, para execução de ações de interesse da unidade orçamentária descentralizadora e consecução do objeto previsto no programa de trabalho, respeitada fielmente a classificação funcional programática.
 (...) 
Art. 12-A. A celebração de termo de execução descentralizada atenderá à execução da descrição da ação orçamentária prevista no programa de trabalho e poderá ter as seguintes finalidades:
 (...) 
§ 1º A celebração de termo de execução descentralizada nas hipóteses dos incisos I a IlI do caput configura delegação de competência para a unidade descentralizada promover a execução de programas, atividades ou ações previstas no orçamento da unidade descentralizadora. (grifos acrescidos) 
120. Ademais, de acordo com o art. 12-B do Decreto 6.170/2007, aplicam-se aos Termos de Execução Descentralizada o disposto no Decreto 825, de 28 de maio de 1993, que disciplina a programação e execução orçamentária e financeira dos orçamentos fiscal e da seguridade social. No que se refere à descentralização orçamentária, esse normativo reforça a natureza vinculada dos recursos transferidos, nos seguintes termos: 
Art. 3º As dotações descentralizadas serão empregadas obrigatória e integralmente na consecução do objeto previsto pelo programa de trabalho pertinente, respeitada fielmente a classificação funcional programática. (grifos acrescidos) 
121. Ainda nessa linha, o Ministério da Educação, ao regulamentar os procedimentos a serem observados em suas descentralizações orçamentárias, por intermédio da Portaria 1.529, de 31/12/2014, da Secretaria Executiva, ressalta a mesma destinação dos recursos repassados com os comandos a seguir transcritos:
Art. 3º A execução orçamentária e financeira dos créditos descentralizados deverá se processar em estrita consonância com a descrição da ação orçamentária prevista no programa de trabalho e com observância à legislação e regulamentos aplicáveis às licitações e contratos administrativos no âmbito da Administração Pública Federal, assim como às normas e orientações da unidade descentralizadora, expressamente referidas no Termo correspondente.
Art. 4º Os créditos descentralizados não poderão ser utilizados para finalidades diversas ou em condições distintas das pactuadas no Termo de Execução Descentralizada a que estiverem vinculados. (grifos acrescidos) 
122. Cabe também destacar que os próprios termos celebrados pela Capes contemplam cláusula similar, obrigando as Ifes a aplicarem os recursos exclusivamente na consecução do objeto pactuado (Item III, alínea "d", dos Termos de Execução Descentralizada) .
123. Portanto, não restam dúvidas de que, quanto aos recursos financeiros UAB, a entidade beneficiada deve aplicá-los exclusivamente em despesas vinculadas à execução desse programa.
124. Como resultado dos procedimentos aplicados, verificou-se a ocorrência de gastos com desvio de finalidade em quatro entidades auditadas - Universidade Federal de Alagoas (Ufal) , Fundação Universidade Federal de Ouro Preto (Ufop) , Universidade Federal Fluminense (UFF) e Fundação Universidade Federal de Sergipe (UFS) , no total de R$ 6.868.355,21.
125. Na Ufal, por exemplo, constatou-se o pagamento de serviços de terceirização de recepcionistas/atendentes, no total de R$ 602.322,80 (peça 23, p. 15-18) ; enquanto na Ufop, ocorreram diversos gastos com serviços de motorista, limpeza e conservação, fornecimento de combustível, correios, serviços de locação de impressoras, reprografia e assistência técnica e outros, totalizando         R$ 3.996.085,91 (peça 25, p. 14-15 e 36-38) . Na UFS, apontou-se a realização de despesas com serviços terceirizados de limpeza para todas as suas unidades, no valor de R$ 1.000.000,00 (peça 27, p. 19-21) . Por sua vez, na UFF, registrou-se o pagamento de obra civil relativa à adaptação de instalação predial (Instituto de Matemática e Estatística) , perfazendo o montante de R$ 1.269.946,50 (peça 26, p. 21-22) . 
126. Observe-se que a maior parte das despesas impugnadas no âmbito das fiscalizações individuais refere-se a pagamentos de serviços de natureza continuada, de cunho geral, destinadas ao custeio de atividades regulares e rotineiras das unidades administrativas e acadêmicas das Ipes, sem vínculo com o objeto pactuado - oferta de cursos UAB, ou com a ação orçamentária do programa de trabalho dos créditos descentralizados - 20RJ (Apoio à capacitação e formação inicial e continuada para a educação básica) .
Conclusão e proposta de encaminhamento
127. Com base nas situações acima relatadas, conclui-se que parcela significativa das despesas de custeio realizadas e pagas com recursos do Programa UAB, transferidos por meio de Termos de Execução Descentralizada, não guarda conformidade com os normativos que definem o objeto e finalidade dos gastos. Na verdade, os achados detectados sinalizam que as Ipes utilizam os créditos orçamentários descentralizados como se fossem verbas de seu próprio orçamento, não se atendo à finalidade vinculativa da dotação orçamentária original ou a vedações especificadas em regulamentos do Sistema UAB.
128. Entende-se que o principal fator que propicia essas inconformidades é a ausência de controle efetivo, por parte da Capes, sobre a execução financeira dos recursos transferidos. Conquanto haja previsão formal de se prestar contas e se apresentar relatório de cumprimento do objeto, esses controles se revelam precários na tarefa de se atestar a regularidade das despesas de custeio realizadas. Pode-se afirmar que, na prática, não há mecanismos de fiscalização para verificar se os gastos declarados foram, de fato, aplicados nos objetos permitidos e na finalidade precípua dos créditos descentralizados.
129. Tendo em vista que essa deficiência na sistemática de controle da Capes, constituída pela prestação de contas via relatório anual de gestão e apresentação do relatório de cumprimento do objeto (RCO) , é objeto de análise conjunta e aprofundada em tópico específico desta consolidação (achado III.4) , será nele apresentada a proposta de deliberação com vistas a aperfeiçoar os instrumentos institucionais tendentes a assegurar a fiscalização efetiva e a regularidade das despesas realizadas no âmbito do programa UAB.
130. Ainda buscando melhorar o acompanhamento e a fiscalização dos recursos transferidos por meio dos Termos de Execução Descentralizada, cabe propor determinação à Auditoria Interna da Capes, com fundamento no art. 8º do Anexo I do Decreto 8.977/2017, que inclua no seu plano anual de auditoria interna ações rotineiras de controle sobre a execução orçamentária e financeira do programa UAB, devendo adotar procedimentos que examinem obrigatoriamente os comprovantes das despesas realizadas, a fim de averiguar se é possível vinculá-las às dotações descentralizadas, se não representam gastos expressamente vedados pelas normas aplicáveis, ou se não são estranhas à finalidade do programa de trabalho, informando, no relatório de gestão anual da Capes, os resultados apurados e as providências adotadas.
131. Por fim, no intuito de recompor o erário em decorrência de eventuais prejuízos causados pela realização de despesas de custeio vedadas e/ou incompatíveis com a finalidade do crédito orçamentário descentralizado, consideram-se suficientes as deliberações propostas pelas unidades participantes desta FOC em seus relatórios individuais que, em regra, fizeram determinação de teor específico para que a Capes, no âmbito do respectivo TED, examinasse as irregularidades levantadas e adotasse as medidas cabíveis visando ao ressarcimento dos débitos confirmados.
Comentários do gestor
132. A Capes não se manifestou especificamente quanto às irregularidades apontadas neste tópico, pertinentes à realização de despesas de custeio. Apenas noticiou que, na remodelação do documento Plano de Trabalho, será acrescida informação acerca das despesas vedadas e irá instaurar procedimentos administrativos visando à devolução dos recursos impugnados.
Análise técnica
133. As medidas noticiadas pela Capes representam um primeiro esboço de planejamento no intuito de sanear as situações irregulares levantadas, bem como de evitar sua recorrência. Elas não invalidam os achados relatados neste tópico, ou subsidiam adequações na análise técnica que foi previamente encaminhada ao gestor, razão pela qual são mantidos inalteradas a conclusão original e a proposta de encaminhamento respectiva.
III.3. Cadastro incompleto e desatualizado de alunos no SisUAB
134. As fiscalizações demonstraram existir inconsistências no cadastro de alunos do Sistema SisUAB da Capes, em especial com relação às respectivas situações acadêmicas (cursando, formado, desistente, desvinculado, trancado, entre outros) .
135. Das sete auditorias, quatro registraram a ocorrência de inconsistências no SisUAB, conforme detalhado na Tabela 4, gerada pelas unidades técnicas regionais:
Tabela 4 - Cadastros Inconsistentes: SisUAB x Sistema Acadêmico da Ipes
	Ipes
	Quantidade de Cadastros Inconsistentes de Alunos

	UFAL/AL
	0

	UFC/CE
	2.017

	UFOP/MG
	1.119

	UFF/RJ
	0

	UFRGS/RS
	186

	UFSC/SC
	0

	UFS/SE
	4.216

	TOTAL
	7.538

Fonte: relatórios de auditoria das regionais
136. Nos casos mais graves, foram evidenciados registros de alunos com a situação "cursando" no SisUAB mas que, de acordo com o sistema acadêmico das respectivas universidades, tais discentes se encontravam desvinculados do mundo acadêmico (peça 24, p. 12-17; peça 25, p. 17-18) . Também foi constatada ausência de outros dados dos alunos no SisUAB, como o endereço residencial, e-mail e telefone para contato (peça 25, p. 17-18) .
137. O SisUAB é ferramenta relevante na operacionalização do Sistema UAB, pois o cálculo do valor a ser repassado à Ipes é proporcional ao número de alunos matriculados no referido sistema. Além disso, a Capes utiliza as informações do SisUAB para medir os índices de eficiência do Programa.
138. De acordo com a Portaria Capes 183/2016, a Universidade se obriga a cadastrar e manter atualizado os dados pessoais e acadêmicos dos cursistas aprovados em processo seletivo.
139. Por sua vez, o guia de orientações básicas sobre o Sistema Universidade Aberta do Brasil dispõe que o cadastramento dos estudantes no SisUAB é de responsabilidade do coordenador de curso, que deverá responder pela qualidade e pela veracidade das informações registradas. 
140. O mesmo guia estabelece que o coordenador UAB deve manter todas as informações atualizadas sobre sua IES e os cursos ofertados por ela, pois, caso existam pendências no SisUAB, elas impedirão que articulações de cursos e liberações de verbas sejam efetuadas.
141. Ressalta-se que, em última instância, cabe à Capes, como órgão responsável pela operacionalização do Sistema UAB, garantir o bom funcionamento do SisUAB, tanto nos aspectos funcionais, quanto na consistência e veracidade das informações inseridas pelas Ipes.
142. No âmbito da fiscalização realizada na UFOP, o gestor da universidade apresentou, entre outras alegações, a existência de falhas tecnológicas no sistema SisUAB, que apresentou inconsistências e inoperância ao longo do tempo. Também foi apontado que o SisUAB não permite que um aluno desligado volte a estar como "matriculado" no sistema, situação comum na vida acadêmica de um estudante universitário.
143. Como causa da irregularidade, aponta-se a ausência de criticidade, por parte da Capes, das informações prestadas pelas Ipes acerca dos cadastros dos alunos no SisUAB, incluindo a situação acadêmica dos discentes.
144. Com efeito, o registro de dados inconsistentes e desatualizados no SisUAB, notadamente o cadastro de alunos que não apresentam mais vínculo com a Universidade distorce as contas alusivas às reais necessidades de custeio dos projetos analisados, tendo em vista que a Capes adota como parâmetro para a orçamentação dos projetos o quantitativo de alunos matriculados. Além disso, gera sobrepreço nos orçamentos dos projetos e possibilita a utilização dos recursos públicos em finalidade distinta do que está preconizado pela Capes para o Sistema UAB.
145. No intuito de elidir as falhas e inconsistências apontadas no SisUAB, cabe propor:
a) determinação à Capes para que remeta ao TCU, no prazo de 90 (noventa) dias, plano de ação que compreenda, no mínimo, a identificação de medidas a serem adotadas e, para cada uma delas, a unidade administrativa responsável por sua implementação e o respectivo prazo, com vistas a:
a.1.  atualizar o cadastro de alunos no SisUAB, incluindo a situação acadêmica dos alunos;
a.2. criar procedimentos e mecanismos de acompanhamento, controle e fiscalização que possibilitem verificar a consistência, atualização e veracidade das informações inseridas pelas Ipes no sistema SisUAB.
b) determinação à Auditoria Interna da Capes, com fundamento no art. 8º do Anexo I do Decreto 8.977/2017, que inclua no seu plano anual de auditoria interna ações rotineiras de controle sobre a autorização e pagamento de bolsas no âmbito do Sistema UAB, devendo adotar procedimentos que examinem a consistência, atualização e veracidade das informações inseridas pelas Ipes no sistema SisUAB, informando, no relatório de gestão anual da Capes, os resultados apurados e as providências adotadas.
Comentários do gestor
146. A título de comentários (peça 34, item 9) , o gestor informa que a atuação da DED/Capes se constitui em orientar a operacionalização do cadastro do aluno. Além disso, relata que as Ipes são instadas regularmente a atualizar a situação acadêmica do discente, para fins de pagamentos de custeio e bolsas. Por fim, o gestor verificou debilidades no sistema quando da migração do SisUAB 1 para o SisUAB 2.
Análise técnica
147. O gestor não apresentou documentos ou informações objetivas que descaracterizassem o achado de auditoria. Assim, as ações de orientação e solicitação para que as Ipes atualizem a situação acadêmica dos alunos se mostram insuficientes, acarretando em repasses superdimensionados, conforme relatado no presente achado.
148. Diante do exposto, e considerando ainda que o gestor não se manifestou acerca do encaminhamento proposto pela unidade técnica, mantém-se o achado em sua integralidade.
III.4. Irregularidades do sistema de prestação de contas dos recursos UAB
149. O presente tópico trata do exame da questão de auditoria formulada para investigar se "houve prestação de contas dos recursos orçamentários descentralizados", tendo sido atribuída à Coordenação da FOC a aplicação dos respectivos procedimentos de auditoria, bem como a relatoria e análise de seus resultados exclusivamente neste relatório de consolidação. A equipe de fiscalização constatou deficiência da prestação de contas dos créditos orçamentários descentralizados.
150. Esse achado aborda os dois instrumentos que perfazem a sistemática de controle atualmente estruturada pela Capes para atestar a boa e regular aplicação dos recursos UAB transferidos para entes da esfera federal:
a)  prestação de contas, pelo ente beneficiário (descentralizado) , por meio de seu relatório de gestão, relativa à aplicação dos recursos recebidos; e
b) apresentação do Relatório de Cumprimento do Objeto (RCO) para prestar contas acerca do objeto pactuado e objetivos alcançados.
151.	Tal modelagem de controle, com duas perspectivas bem distintas, uma voltada para a comprovação orçamentária e financeira (prestação de contas remetida ao relatório de gestão) , e outra destinada à atestação do cumprimento do objeto/objetivo (RCO) , observa em certa medida as orientações gerais dispostas na Diretriz 02/2014, aprovada pela Comissão Gestora do Siconv, que assim se posicionou ao tratar da descentralização de créditos orçamentários por intermédio de Termo de Execução Descentralizada:   
 (...) a descentralização de créditos entre órgãos e/ou entidades integrantes do Orçamento Fiscal e da Seguridade Social da União não configura a transferência de responsabilidade pela execução da ação orçamentária objeto da avença.
Dessa forma, a responsabilidade pela execução dos créditos descentralizados e dos recursos repassados é compartilhada entre os órgãos participantes do Termo de Execução Descentralizada, sendo a Unidade Descentralizadora responsável pelo acompanhamento e fiscalização, principalmente quando envolver a execução de políticas públicas, e a Unidade Descentralizada responsável pela operacionalização dos créditos e execução dos recursos repassados.
A prestação de contas aos órgãos de controle, por meio do Relatório de Gestão, deve ser feita pela Unidade Descentralizadora, no que se refere à consecução dos objetivos pretendidos com a descentralização, e pela Unidade Descentralizada, no que se refere à execução dos recursos repassados.
Deve ficar claro que a prestação de contas aos órgãos de controle não se confunde com a prestação de contas que a Unidade Descentralizada deve realizar à Unidade Descentralizadora, de modo que esta possa avaliar se foram atendidos os objetivos da descentralização.
O escopo e a profundidade dessa prestação de contas devem ser definidos pelas Unidades envolvidas em cada caso concreto, no âmbito do respectivo termo de execução descentralizada, a depender do objeto da descentralização dos créditos (...) (grifos acrescidos) 
152.	A orientação acima também dá especial destaque ao papel indelegável da Unidade Descentralizadora, responsável pelo acompanhamento e fiscalização dos recursos, ainda mais quando se tratar da implementação de políticas públicas, como é o caso do Sistema UAB.
153. Nos próximos tópicos, expõem-se os fundamentos acerca da precariedade da atual sistemática de prestação de contas da Capes, compreendendo graves distorções, situação que denota a inexistência de efetivo controle sobre a aplicação dos recursos descentralizados, notadamente quanto à comprovação de sua execução financeira.
154. Para melhor compreensão, cada instrumento de controle vigente - prestação de contas via relatório de gestão ou Relatório de Cumprimento do Objeto - será tratado individualmente para, ao final, ser elaborada a conclusão conjunta e os correspondentes encaminhamentos.  Com essa organização, passa-se ao exame da matéria. 
Prestação de contas por meio do Relatório de Gestão anual
155. O gestor de recursos públicos sempre deve comprovar a sua boa e regular aplicação. Tal obrigação deriva do dever constitucional de prestar contas a qualquer pessoa física ou jurídica, privada ou pública, que utilize, arrecade, guarde, gerencie ou administre dinheiros, bens e valores públicos (art. 70, § único, Constituição Federal) .
156. A prestação de contas de recursos repassados a partir de descentralizações de créditos orçamentárias não possui uma regulamentação geral, que compreenda sua forma, procedimentos e critérios a serem observados por toda a administração pública federal. Tanto o Decreto 6.170/2007, que introduziu o Termo de Execução Descentralizada, quanto o Decreto 825/1993, que trata das normas de programação e execução orçamentária e financeira dos orçamentos fiscal e da seguridade social, são silentes acerca dessa matéria. Apenas a Diretriz 02/2014 da Comissão Gestora do Siconv traz alguns parâmetros de orientação aplicáveis.
157. Diante da ausência de disciplinamento geral, os instrumentos de TED celebrados pela Capes contemplam regra específica à qual se submetem os beneficiários de suas descentralizações, no sentido de que "a prestação de contas dos créditos descentralizados deve integrar as contas anuais do órgão Proponente a serem apresentadas aos órgãos de controle interno e externo, conforme normas vigentes" (Cláusula III, alínea "m") . Como se vê, somente se identifica o meio para se prestar contas (relatório de gestão) , mas não como (disposições acerca de seu conteúdo) .
158. Na realidade, a prestação de contas idealizada, que remete a comprovação para as contas ordinárias do órgão descentralizado, é inexistente. Em suma, os relatórios de gestão examinados não contemplam elementos mínimos ou padronizados para sua configuração, ou não apresentam qualquer informação compatível para tal propósito.
159. Foram consultados os relatórios de gestão das sete universidades federais fiscalizadas nesta FOC, visando verificar a existência de prestação de contas dos recursos UAB para os TED vigentes a partir de 2012, resultando no exame de 31 relatórios de contas anuais, de acordo com o discriminado na peça 31, item 1, p. 1-6.
160. Verificou-se a ausência de qualquer menção ao Sistema UAB em dois relatórios de gestão. Em oito relatórios, embora haja menção ao Sistema UAB, as referências não concernem à aplicação de recursos financeiros (peça 31, item 2, p. 6) .
161. Em outros 20 relatórios, em regra, as informações sobre os recursos repassados são apresentadas de forma conjunta aos dados pertinentes à Ação Orçamentária 20RJ.
162. Nesse escopo, deve-se esclarecer que, embora os recursos do Sistema UAB vinculem-se à Ação Orçamentária 20RJ, eles correspondem apenas a uma fração do montante financeiro pertinente a essa ação orçamentária.  A título ilustrativo, a Figura 1 apresenta o quadro de informação típico constante nas contas anuais das Ipes, do qual não se consegue extrair informações específicas sobre a aplicação de recursos do Sistema UAB.
Figura 1 - Informações sobre a Ação Orçamentária 20RJ
Fonte: prestação de contas anuais do exercício de 2015 da Universidade Federal Fluminense
163. Apenas as contas anuais de 2016 da Universidade Federal de Sergipe (UFS) apresentaram informações especificas sobre a aplicação de recursos financeiros do Sistema UAB (Figura 2) .
Figura 2 - Detalhamento de dispêndios por elemento de Despesa (UFS) 
Fonte: prestação de contas anuais do exercício de 2016 da Universidade Federal de Sergipe
164. No caso em apreço, identifica-se de pronto que os gastos com "Limpeza e conservação" não se coadunam com os dispêndios permitidos no Programa UAB, tendo sido objeto de impugnação pela Secex-SE (peça 27, p. 19) . Assim, demonstra-se que indicação da natureza das despesas realizadas nos Relatórios de Gestão é útil para possibilitar a atuação dos órgãos de controle.
165. De outra forma, termina-se por limitar a aludida atuação, pois ainda que seja possível levantar diversas informações sobre os gastos executados no Siafi, ou em sistemas como o "Siga Brasil", tal procedimento não é trivial, e somente é possível quando a execução do TED compete diretamente à Ipes. Em outras palavras, quando a execução do TED se encontra a cargo das fundações de apoio, a aplicação dos recursos não pode ser rastreada por intermédio do Siafi, prejudicando ainda mais a possibilidade de atuação tempestiva dos órgãos de controle. 
166. Desse modo, conclui-se que os relatórios de Gestão analisados demonstraram, em quase sua totalidade, inexistir informações úteis (para os órgãos de controle) sobre a execução dos valores descentralizados do Sistema UAB, afrontando, assim, regra especificada no TED celebrado pelas Ipes. Essa situação gera efeitos negativos reais, pois impede a ação dos órgãos de controle quando da análise dos relatórios de gestão, bem como compromete o controle social, dada a falta de transparência sobre a destinação dos recursos do Sistema UAB, facilitando a ocorrência de irregularidades.
167. Outro aspecto importante a desabonar a prestação de contas via relatório de gestão anual é que essa sistemática representa a supressão de instâncias de controle, visto que transfere aos órgãos de controle interno e externo, no âmbito das contas anuais, a atribuição de se verificar a regularidade da aplicação dos recursos financeiros transferidos, responsabilidade essa indelegável e originária dos órgãos repassadores. É nesse sentido a jurisprudência do TCU, consoante se depreende do enunciado a seguir transcrito:
 A responsabilidade primária pela fiscalização da correta aplicação dos recursos da União transferidos a outros entes da Federação é do órgão ou entidade concedente, tendo lugar a ação do TCU, em regra, após a devida atuação do repassador, evitando-se duplicidade de esforços e supressão de responsabilidades. (Acórdão 1842/2017-TCU-Primeira Câmara; Relator Augusto Sherman) 
168. Portanto, no caso sob exame, é a Capes, na condição de Unidade Descentralizadora, que detém o conhecimento pormenorizado sobre a normatização do programa UAB, devendo naturalmente competir-lhe apreciar a aplicação dos recursos em sua plenitude, não cabendo a supressão total ou parcial dessa responsabilidade. Ainda que fosse possível, o que, como já frisado, não é, os relatórios de gestão das contas anuais, por inexistência, inadequação ou incompletude de dados e informações, não permitiriam aos órgãos de controle interno ou externo exercerem a atribuição de examinar a regularidade da aplicação dos recursos UAB.
Relatório de Cumprimento do Objeto
169. A outra perspectiva de prestação de contas, no que tange à execução do objeto e cumprimento do objetivo pactuados, refere-se ao controle que se busca mediante a exigência de que os órgãos descentralizados apresentem o Relatório de Cumprimento do Objeto (RCO) , de acordo com dispositivo rotineiramente previsto nos instrumentos de TED subscritos pela Capes (Cláusula III, alínea "n") , assim como estabelecido na Resolução CD/FNDE 28/2013, art.  6º, inciso XIII.
170. Para cada TED, o órgão beneficiário da descentralização deve preencher eletronicamente o módulo denominado "Prestação de Contas do Objeto" no Simec (peça 22) , no qual se encontra o RCO. Do ponto de vista operacional, após seu preenchimento, o RCO é disponibilizado a uma coordenação da DED/Capes, que fica responsável por sua análise. A coordenação poderá fazer observações ou anexar um parecer sobre o cumprimento do objeto, a fim de finalizar o termo, caso concorde com o relatório, ou, na hipótese de ressalvas, devolvê-lo para ajustes.
171. A primeira deficiência que se alerta sobre o RCO é que se trata de um formulário eletrônico constituído meramente por campos de dados cadastrais ou de informações de teor declarativo das atividades e metas previstas e executadas. Não são acompanhadas de evidências que dê sustentação ao que foi declarado como implementado. Tampouco, no processo de aprovação pela Capes, seu conteúdo é confrontado com os registros do sistema de gestão oficialmente utilizado pela UAB (SisUab) .
172. A segunda ressalva se relaciona ao fato de que, no RCO, não há qualquer campo que exija a relação dos empenhos e pagamentos efetivados, bem como a apresentação dos respectivos comprovantes. A partir dessa modelagem, infere-se que a Capes não elabora análise financeira do TED com a finalidade de comprovar a regularidade das despesas efetivadas, recaindo o foco de seu controle apenas sobre a execução da meta física do objeto, ainda que de modo inconsistente, baseando-se apenas em dados declarativos.
173. Essa forma de prestar contas, com foco exclusivo na execução física, é incompatível com a responsabilidade indelegável da Capes de acompanhar e fiscalizar a boa e regular aplicação dos recursos transferidos.
174. Para esse intento, não se pode dispensar a análise financeira, pois a comprovação da adequada aplicação dos recursos não decorre exclusivamente da execução física do objeto, mas depende também de que seja comprovada sua vinculação aos gastos efetivados. Portanto, não há como atestar a regularidade dos valores aplicados prescindindo-se do exame das despesas realizadas. Tal entendimento é pacífico neste Tribunal, consoante se constata nos enunciados de jurisprudência adiante:
A comprovação da boa e regular aplicação de recursos públicos transferidos mediante convênio e outros instrumentos congêneres evidencia-se mediante a execução física e a execução financeira da avença, acompanhada do nexo de causalidade entre uma e outra.
 (Acórdão 3223/2017-TCU-Segunda Câmara; Relator: Marcos Bemquerer) 
A inovação trazida pela Portaria MinC 58, de 10/05/2016, que alterou a sistemática de análise de contas estabelecida pela Portaria MinC 86, de 26/08/2014, dispensando a análise financeira de projetos cujo valor captado seja igual ou inferior a R$ 600.000,00, ainda que seja verificado o cumprimento do objeto, impede o estabelecimento do nexo causal entre os recursos recebidos e as despesas realizadas no ajuste, não obedecendo, assim, ao princípio da boa e regular prestação de contas (Acórdão 1950/2016-TCU-Plenário; Relator: Marcos Bemquerer) 
175. Ademais, é oportuno atentar que o objeto tradicional dos Termos de Execução Descentralizada celebrados no âmbito do Sistema UAB possui natureza intangível - oferta de cursos na modalidade a distância - fator que dificulta em demasia a conferência de sua execução física, in loco, tornando ainda mais importante o exame financeiro das despesas especificadas no respectivo plano de trabalho e termo de referência, pois, nesse contexto, elas são essenciais para definir, materializar o objeto pactuado.
Conclusão e proposta de encaminhamento
176. Com base no exposto, conclui-se que a sistemática de prestação de contas adotada pela Capes não representa efetivo controle sobre a conformidade da execução física e financeira do objeto pactuado, não assegurando, por conseguinte, a boa e regular aplicação dos recursos UAB repassados por meio de Termos de Execução Descentralizada, visto que:
a) A prestação de contas prevista para ser apresentada no relatório de gestão do órgão descentralizado não é realizada na prática, conforme revelam os casos examinados na presente FOC, padecendo ainda de regras objetivas acerca de seu conteúdo para viabilizar ações de controle. Ademais, essa maneira de se prestar contas é indevida, por representar supressão de instâncias de controle, uma vez que transfere aos órgãos de Controle Interno e Externo, no âmbito das contas anuais, a atribuição primária do órgão concedente de conferir a regularidade da aplicação dos recursos financeiros dos acordos por ele celebrados; e
b) O Relatório de Cumprimento do Objeto também não corresponde a instrumento eficaz de acompanhamento e fiscalização dos recursos transferidos, pois se trata de documento de teor meramente declarativo, com ênfase apenas na execução física do objeto, que não passa por conferências internas de veracidade, além de ser omisso quanto à análise da execução financeira do TED, deixando de examinar o mérito das despesas efetivadas e de sua vinculação aos créditos descentralizados, fatores essenciais para comprovar a regularidade da aplicação dos recursos.
177. Por causa desse contexto de controle frágil, o efeito mais prejudicial que resta confirmado nesta fiscalização é evidenciado, em especial, pelas constatações de realização de despesas de custeio vedadas ou com desvio de finalidade (itens III.2.1 e III.2.2) . 
178. Assim, no intuito de elidir as deficiências de controle sintetizadas acima, é necessário buscar soluções para que a prestação de contas se torne instrumento capaz de garantir a fiscalização dos recursos UAB transferidos, a regular execução física do objeto e, no tocante à execução financeira, a conformidade dos gastos realizados.
179. Com essa intenção, cabe propor determinação à Capes para que remeta ao TCU, no prazo de 90 (noventa) dias, plano de ação que compreenda, no mínimo, a identificação de medidas a serem adotadas e, para cada uma delas, a unidade administrativa responsável por sua implementação e o respectivo prazo, com vistas a aprimorar a sistemática de apresentação e análise de prestação de contas dos recursos transferidos por meio de Termos de Execução Descentralizada para o custeio do Sistema UAB, devendo para isso sanear as seguintes falhas:
a) ausência de análise financeira dos recursos transferidos e de seu nexo com o objeto físico implementado, uma vez que o Sistema Integrado de Monitoramento, Execução e Controle do Ministério da Educação (Simec) , utilizado pela Capes, no módulo denominado "prestação de contas do objeto" dos Termos de Execução Descentralizada celebrados, enfoca apenas dados da execução física do objeto, não se exigindo a relação dos empenhos e pagamentos efetivados, com a individualização dos valores e da natureza do gasto, bem como a apresentação dos respectivos comprovantes de despesas; e
b) ausência de coleta de evidências junto aos sistemas internos da Capes oficialmente utilizados para a gestão do programa UAB, ou junto a fontes externas, visando conferir a veracidade das metas físicas e atividades declaradas pela Ifes no Relatório de Cumprimento do Objeto apresentado via Simec, de modo a subsidiar a elaboração de seu respectivo parecer técnico.
Comentários do gestor
180. Não foram apresentados contrapontos ao achado.
181. Contudo, cabe registrar a informação de que, como medida para favorecer a transparência da gestão dos recursos da UAB nas IPES, a DED instituiu no âmbito do recente edital da UAB, publicado em 1º/3/2018 no Diário Oficial da União (DOU) , as seguintes prerrogativas, vigentes no capítulo 11 (Da Operacionalização do Fomento) :
11.3.4 - As Instituições federais que utilizam fundações de apoio deverão firmar convênios/subconvênios no Portal do Governo Federal (SICONV) para a gestão dos recursos da DED/CAPES, observando-se as orientações da CGU e demais órgãos de controle;
11.3.5 - na impossibilidade do atendimento ao item 11.3.4 a DED/CAPES deverá ser consultada formalmente por meio de oficio assinado pelo reitor (a) para deliberação. (grifos acrescidos) 
Análise técnica
182.	A regra estipulada no item 11.3.4 do Edital UAB de 1º/3/2018 constitui um avanço normativo do Sistema UAB, facilitando a ação dos órgãos de controle nos casos de recursos geridos por fundações de apoio.
183.	Diante do exposto, e considerando a ausência de contraposição ao achado, mantem-se a proposta de encaminhamento original.
III.5. Irregularidades pertinentes aos prazos de apresentação e de análise do Relatório de Cumprimento do Objeto
184. Esse tópico apresenta os achados concernentes à sétima (última) questão de auditoria, cujos procedimentos foram aplicados exclusivamente pela secretaria coordenadora, e que conduziram aos seguintes achados:
a) Ausência de emissão, ou emissão intempestiva, do Relatório de Cumprimento do Objeto;
b) Ausência de emissão, ou emissão intempestiva, do Parecer Técnico sobre o Relatório de Cumprimento do Objeto.
185. Para entendimento da matéria, transcreve-se a disposição constante no Edital 75/2014, que reflete conteúdo similar aos editais UAB anteriores:
13. Do acompanhamento e avaliação da execução das propostas
13.1. O acompanhamento do projeto dar-se-á por intermédio da análise de relatórios de cumprimento de objeto, em que deverá constar a descrição das principais ações desenvolvidas e em desenvolvimento.
13.2. Os relatórios de cumprimento de objeto devem ser:
a) Parciais: elaborados e encaminhados à DED/CAPES, após o primeiro ano de execução da proposta; 
b) Final: elaborado e encaminhado à DED/CAPES até sessenta dias após o encerramento da vigência da proposta. 
13.3. A CAPES poderá enviar à IPES equipe técnica para avaliação in loco e supervisão da execução das atividades, solicitar documentação e informações adicionais, entre outras ações de acompanhamento e avaliação, durante ou após o período de execução da proposta. (grifos acrescidos) 
186. Ademais, transcreve-se excerto da Portaria MEC/Secretaria Executiva 1.529/2014:
Art. 9º - O órgão ou entidade recebedora dos recursos deverá encaminhar relatório de cumprimento do objeto pactuado, até 60 (sessenta) dias após o término do prazo para cumprimento do objeto estabelecido no Termo de Execução Descentralizada.
Art. 10 - A autoridade competente da unidade gestora da política terá o prazo de 60 (sessenta) dias, contado da data do recebimento, para emitir parecer sobre o Relatório de Cumprimento do Objeto.
187.	Posto isso, visando averiguar a devida emissão do Relatório de Cumprimento do Objeto e a tempestividade de seu envio (pelas Ipes) , bem como a tempestividade da emissão de Parecer Técnico sobre o RCO (pela Capes) , a equipe de auditoria consultou no Simec, em 26/1/2018, o histórico dos TED com término de vigência entre Jan/2012 e Dez/2017. Além disso, utilizou-se como critério de seleção a existência de remissão ao Sistema UAB constante na coluna "Título / Objeto da despesa" (peça 31, p. 7) . Assim, a amostra compreendeu 103 Termos de Execução Descentralizada.
188. Portanto, o universo amostral compreendeu TED celebrados por qualquer universidade pública, e não somente aqueles relacionados às sete Ipes fiscalizadas na FOC. Esse procedimento visou conceder maior representatividade às conclusões.
189.	A seguir são apresentados os dois achados correspondentes, de forma individualizada. Posteriormente, são expostos a conclusão e os encaminhamentos, de forma conjunta.
III.5.1 Ausência de emissão, ou emissão intempestiva, do Relatório de Cumprimento do Objeto
190. Da amostra analisada, verificou-se a ausência de emissão de RCO Parcial em 55 TED (peça 31, p. 8-9) , denotando o desatendimento de disposições editalícias (Edital PNAP 19/2012, Item 13.1; Chamada UAB 1/2013, Item 13.1; Chamada UAB 2/2013, Item 12.1; Chamada UAB 3/2013, Item 12.1; e Edital 75/2014, Item 13.1) . O resultado permite concluir que o RCO Parcial, a rigor, não é utilizado pela Capes para acompanhar a execução do TED.
191. Quanto ao RCO Final, foram identificados 29 casos de pendência de emissão, cujo prazo regulamentar de 60 dias já se encontrava extrapolado em 26/1/2018 (peça 20, p. 3, Anexo 1) .
192. O Ofício de Requisição 15-281/2017, de 29/01/2018, buscou esclarecimentos da Capes acerca desse item (peça 20, p. 1, item 1, "d", i) . 
193. Em resposta, o gestor informou, quanto aos 29 TED listados, que 19 necessitam de reforço na cobrança dos relatórios; para 8 constam RCO no Simec (sob análise) ; em 1, apesar do TED, a descentralização orçamentária não foi concretizada; e noutro a universidade solicitou prorrogação (sob análise) da vigência do termo (peça 20, p. 12, item 1, "d", i) .
194. Ademais, informou que o Simec avisa a determinados perfis de usuário (na CAPES e nas Ifes) que os TED estão com pendências relativas aos Relatórios de Cumprimento do Objeto (RCO) , informando a necessidade do envio e/ou a expiração de prazos. 
III.5.2 Ausência de emissão, ou emissão intempestiva, do Parecer Técnico sobre o Relatório de Cumprimento do Objeto
195. Da amostra analisada, 60 Relatórios de Cumprimento do Objeto haviam sido submetidos pelas Ipes à análise de coordenação da Capes. Nesse grupo, verificou se (peça 20, p. 4, Anexo 2) : 
a) a emissão tempestiva de Parecer Técnico em 18 casos (30%) ;
b) a emissão intempestiva de Parecer Técnico em 10 casos (16,67%) , embora seis deles muito próximos do prazo de 60 dias;
c) pendência de emissão de Parecer Técnico em 32 casos, com o prazo de 60 dias já extrapolado (53,33%) , sendo que em 29 deles já transcorreram mais de 200 dias da data de disponibilização do RCO pela Ipes.
196. O Ofício de Requisição nº 15-281/2017, de 29/01/2018 (peça 20, p. 1-2, item 1, "d", ii) , buscou informações da Capes acerca do atraso identificado no item "c" supra. 
197. Em resposta, informaram empreender esforços para garantir a tempestividade na análise dos RCO. Quanto aos 32 TED pendentes de parecer, após nova verificação, comunicaram: 20 carecem de manifestação final ou parcial, que ocorrerá nos próximos dias; 10 encontram-se analisados, aguardando somente a atualização do status (Termo Finalizado) no Simec; um está sob diligência, aguardando manifestação da Ifes; e outro encontra-se finalizado (peça 20, p. 12, item 1, "d", ii) .
198. Adicionalmente informaram que a análise do cumprimento de objeto e da execução físico-financeira são considerados eventuais saldos de valores inscritos em restos a pagar e, ainda, demais saldos de valores nas fundações de apoio das Ifes, demandando tempo maior para conclusão.
Conclusão e proposta de encaminhamento
199. Não foram identificadas as causas dos achados, tendo em vista que os trabalhos não foram realizados na sede da Capes, baseando-se exclusivamente em consulta de dados no Simec.
200. As impropriedades identificadas têm como efeito potencial a intempestividade na detecção e resolução de possíveis irregularidades da execução de Termos de Execução Descentralizada.
201. Não obstante o elevado número de falhas apuradas em face do tamanho amostral, considerando que a Capes já adotou providências para saneá-las em sua maior parte, deixa-se de propor a expedição de determinação à unidade jurisdicionada.
202. Contudo, considera-se pertinente apresentar a seguinte proposição ao Tribunal:
202.1. dar ciência à Coordenação de Aperfeiçoamento de Pessoal de Nível Superior - Capes, de que a análise amostral de Termos de Execução Descentralizada, no Simec, denota:
a) ausência de emissão de Relatório Parcial de Cumprimento do Objeto pelas Ipes, o que afronta o item 13.1 do Edital 75/2014 (dentre outros) (Achados III.5.1 e III.5.2) ;
b) significativa intempestividade na emissão do Relatório Final de Cumprimento do Objeto pelas Ipes, e de emissão do correspondente Parecer Técnico pela Capes, o que afronta os artigos 9 e 10º da Portaria MEC/Secretaria Executiva 1.529/2014 (Achados III.5.1 e III.5.2) .
Comentários do gestor
203. Não foram apresentados contrapontos aos achados, razão pela qual mantém-se a proposta de encaminhamento original.
IV. Conclusão  
204. A presente auditoria evidenciou que a conformidade da execução do programa Universidade Aberta do Brasil (UAB) apresenta deficiências relevantes, não tendo sido observadas fielmente as exigências aplicáveis nas operações de concessão e pagamento de bolsas; realização de despesas de custeio; cadastro de alunos; prestação de contas; e acompanhamento da execução do objeto pactuado.
205. Dentre as principais ocorrências relacionadas à concessão e pagamento de bolsas, destacam-se: a) pagamento de bolsas pela Capes a pessoas não vinculadas à execução do objeto pactuado (Achado III.1.1) ; e b) concessão e pagamento irregular de bolsas por Fundação de Apoio (Achado III.1.2) .
206. No que se refere a despesas de custeio, foram verificados os seguintes fatos: a) realização de despesas de custeio vedadas pelo Programa UAB (Achado III.2.1) ; e b) realização de despesas de custeio estranhas à consecução do objeto pactuado e incompatíveis com a finalidade dos créditos orçamentários descentralizados (Achado III.2.2) .
207. Quanto à questão que trata de matrículas de alunos, evidenciou-se a existência de cadastro incompleto e desatualizado de alunos no SisUAB (Achado III.3) . Ademais, com relação ao questionamento que enfoca prestação de contas, restou confirmada a ocorrência de irregularidades na sistemática adotada pela Capes para conferir a boa e regular aplicação dos recursos UAB (Achado III.4) . 
208. Já no que se refere ao acompanhamento do objeto pactuado pela Capes, os principais achados foram: a) ausência de emissão, ou emissão intempestiva, do Relatório de Cumprimento do Objeto (Achado III.5.1) ; e b) ausência de emissão, ou emissão intempestiva, do Parecer Técnico sobre o Relatório de Cumprimento do Objeto (Achado III.5.2) .
209.	O relatório consolidado preliminar foi submetido a comentários do gestor, mas a resposta não foi suficiente para elidir as irregularidades (peça 34, p. 1-4) .
210. Cabe ressaltar que a Capes encaminhou, juntamente com os comentários do gestor, um esboço de plano de ação, em referência à proposta de encaminhamento da unidade técnica (peça 34, p. 4-5) . Considerando que o relatório carece de decisão por parte deste Tribunal, e também pelo fato de que o gestor informou não se tratar de uma versão final do plano de ação, a equipe de auditoria se abstém de analisá-lo no presente momento processual.
211. Caso a proposta de encaminhamento seja aprovada pelo TCU, convém registrar que o plano de ação deverá conter o item da deliberação, as medidas a serem adotadas e, para cada uma delas, a pessoa ou o setor responsável pela implementação das ações.
212. Com pertinência aos impactos dos achados nas contas anuais da Capes, entende-se que a materialidade dos recursos envolvidos e a relevância da fiscalização ensejam o encaminhamento de cópia do acórdão que for proferido, bem como do relatório e do voto que o fundamentaram, à Secex-Educação, para ciência. De igual modo, propõe-se o encaminhamento da deliberação às comissões temáticas correspondentes no Senado Federal e na Câmara dos Deputados.
213. As inconformidades detectadas demandaram, nesta consolidação, propostas de ciência e determinações, de teor preventivo e saneador, no sentido de evitar a recorrência das situações irregulares. Mediante proposta de elaboração de plano de ação, buscou-se instar a Capes a planejar e formular novos procedimentos administrativos, de espectro mais amplo e sistêmico, para a solução sustentável e duradoura dos problemas mais graves constatados.
214. É oportuno observar que as unidades técnicas participantes desta FOC identificaram outras constatações pontuais para as quais foram dados os devidos encaminhamentos em seus respectivos relatórios.
215. Por último, a título de benefícios estimados desta auditoria, vale mencionar que o mais relevante se refere à possibilidade de melhoria dos controles internos da Capes, especialmente no que tange às rotinas de concessão de bolsas, fiscalização do cumprimento do objeto pactuado e da aplicação dos recursos em despesas de custeio, tornando, assim, a gestão do Sistema UAB mais aderente ao propósito de se assegurar a boa e regular aplicação dos recursos públicos.
V. Proposta de encaminhamento 
216. Ante todo o exposto, submetem-se os autos à consideração superior, propondo: 
216.1. Nos termos do art. 43, inciso I, da Lei 8.443/92, e art. 250, inciso II, do Regimento Interno do TCU, determinar à Coordenação de Aperfeiçoamento de Pessoal de Nível Superior (Capes) que:
216.1.1. alerte as Instituições Federais de Ensino Superior acerca da vedação de pagamento de bolsas, no âmbito do Sistema UAB, com recursos de custeio descentralizados, ainda que por intermédio de fundações de apoio, e encaminhe ao TCU, no prazo de 90 (noventa dias) , documentação que comprove as providências adotadas (Achado III.1.2) ;
216.1.2. remeta ao TCU, no prazo de 90 (noventa) dias, plano de ação que compreenda, no mínimo, o item da deliberação, a identificação de medidas a serem adotadas e, para cada uma delas, a unidade administrativa responsável por sua implementação e o respectivo prazo, com vistas a:
216.1.2.1. bloquear e impedir o pagamento de bolsas de tutor e de professor pesquisador/formador sem que esteja comprovado o acesso e a participação do bolsista nos ambientes virtuais de aprendizado a que se vinculam; (Achado III.1.1) ;
216.1.2.2. atualizar o cadastro de alunos no SisUAB, incluindo a situação acadêmica dos alunos (Achado III.3) ;
216.1.2.3. criar procedimentos e mecanismos de acompanhamento, controle e fiscalização que possibilitem verificar a consistência, atualização e veracidade das informações inseridas pelas Ipes no sistema SisUAB (Achado III.3) .
216.1.2.4. aprimorar a sistemática de apresentação e análise de prestação de contas dos recursos transferidos por meio de Termos de Execução Descentralizada para o custeio do Sistema UAB, devendo para isso sanear as seguintes falhas (Achado III.4) :
a) ausência de análise financeira dos recursos transferidos e de seu nexo com o objeto físico implementado, uma vez que o Sistema Integrado de Monitoramento, Execução e Controle do Ministério da Educação (Simec) , utilizado pela Capes, no módulo denominado "prestação de contas do objeto" dos Termos de Execução Descentralizada celebrados, enfoca apenas dados da execução física do objeto, não se exigindo a relação dos empenhos e pagamentos efetivados, com a individualização dos valores e da natureza do gasto, bem como a apresentação dos respectivos comprovantes de despesas; e
b) ausência de coleta de evidências junto aos sistemas internos da Capes oficialmente utilizados para a gestão do programa UAB, ou junto a fontes externas, visando conferir a veracidade das metas físicas e atividades declaradas pela Ifes no Relatório de Cumprimento do Objeto apresentado via Simec, de modo a subsidiar a elaboração de seu respectivo parecer técnico.
216.2. Nos termos do art. 43, inciso I, da Lei 8.443/92, e art. 250, inciso II, do Regimento Interno do TCU, determinar à Auditoria Interna da Coordenação de Aperfeiçoamento de Pessoal de Nível Superior - Capes, com fundamento no art. 8º do Anexo I do Decreto 8.977/2017, para que inclua no seu plano anual de auditoria interna, ações rotineiras sobre:
216.2.1. a autorização e pagamento de bolsas no âmbito do Sistema UAB, devendo adotar procedimentos que examinem obrigatoriamente o exercício efetivo das tarefas previstas no Manual de Atribuições do Bolsista UAB, de acordo com os parâmetros e critérios estabelecidos por meio do art. 5º da Instrução Normativa Capes 2, de 19 de abril de 2017, informando, no relatório de gestão anual da Capes, os resultados apurados e as providências adotadas (Achado III.1.1) ;
216.2.2. a execução orçamentária e financeira do programa UAB, devendo adotar procedimentos que examinem obrigatoriamente os comprovantes das despesas realizadas, a fim de averiguar se é possível vinculá-las às dotações descentralizadas, se não representam gastos expressamente vedados pelas normas aplicáveis, ou se não são estranhas à finalidade do programa de trabalho, informando, no relatório de gestão anual da Capes, os resultados apurados e as providências adotadas (Achados III.2.1 e III.2.2) ;
216.2.3. a autorização e pagamento de bolsas no âmbito do Sistema UAB, devendo adotar procedimentos que examinem a consistência, atualização e veracidade das informações inseridas pelas Ipes no sistema SisUAB, informando, no relatório de gestão anual da Capes, os resultados apurados e as providências adotadas (Achado III.3) .
216.3. dar ciência à Coordenação de Aperfeiçoamento de Pessoal de Nível Superior - Capes, acerca das seguintes impropriedades:
216.3.1. aprovação indevida de TED com previsão de pagamento de bolsas no âmbito do Sistema UAB, em afronta ao art. 1º da Lei 11.273/2006 (Achado III.1.2) ;
216.3.2. a análise amostral de Termos de Execução Descentralizada, no Simec, denota: 
a) ausência de emissão de Relatório Parcial de Cumprimento do Objeto pelas Ipes, o que afronta o item 13.1 do Edital 75/2014 (dentre outros) (Achado III.5.1) ;
b) significativa intempestividade na emissão do Relatório Final de Cumprimento do Objeto pelas Ipes, e de emissão do correspondente Parecer Técnico pela Capes, o que afronta os artigos 9 e 10º da Portaria MEC/Secretaria Executiva 1.529/2014 (Achados III.5.1 e III.5.2) .
216.4. encaminhar cópia do acórdão que for proferido, bem como do relatório e do voto que o fundamentaram, à Coordenação de Aperfeiçoamento de Pessoal de Nível Superior - Capes, à Comissão de Educação, Cultura e Esporte do Senado Federal, à Comissão de Educação da Câmara dos Deputados, bem como à Secex-Educação;
216.5. arquivar os autos.

não há

Não atuou.

FOC UNIVERSIDADE ABERTA. RELATÓRIO CONSOLIDADO. IRREGULARIDADES NA CONCESSÃO DE BOLSAS E NA APLICAÇÃO DE RECURSOS DESCENTRALIZADOS PARA FINS DE CUSTEIO E CAPITAL. FALTA DE CONTROLE DAS INFORMAÇÕES FORNECIDAS PELAS INSTITUIÇÕES PÚBLICAS DE ENSINO SUPERIOR. COMPETÊNCIA DA CAPES PARA APURAR DESVIOS E PROMOVER CORREÇÕES. DETERMINAÇÕES.

RELATÓRIO DE AUDITORIA (RA)

Secretaria de Controle Externo da Educação (SecexEduc).

Trata-se da consolidação das auditorias de conformidade realizadas no âmbito da Fiscalização de Orientação Centralizada (FOC) sobre a execução do Sistema Universidade Aberta do Brasil (UAB) .
Coordenada pela Secex-MG, a FOC Universidade Aberta contou com a participação das secretarias de controle externo dos estados de Alagoas, Ceará, Rio de Janeiro, Rio Grande do Sul, Santa Catarina e Sergipe.
O Sistema UAB foi instituído por meio do Decreto 5.800/2006 e propõe-se a desenvolver a modalidade de educação a distância, por meio da oferta de cursos e programas de educação superior por instituições públicas credenciadas junto ao Ministério da Educação e da estruturação de polos de apoio presencial em município habilitados. 
 Para tanto, congrega iniciativas da União, que descentraliza recursos do Fundo Nacional de Desenvolvimento da Educação (FNDE) por meio da Coordenação de Aperfeiçoamento de Pessoal de Nível Superior (Capes) , das Instituições Públicas de Ensino Superior (Ipes) , que propõem, desenvolvem e oferecem os cursos, e de estados e municípios, que estruturam os polos presenciais para acesso dos alunos aos cursos.
O fomento proposto pelo Sistema UAB decorre do pagamento de bolsas a coordenadores, professores e tutores responsáveis pelos cursos a distância oferecidos e do repasse de recursos de custeio e capital para o desenvolvimento e manutenção dos cursos, formalizado por meio de termos de execução descentralizada (TED) .  
Conquanto cada trabalho de auditoria tenha apresentado particularidades, o planejamento deu-se de forma conjunta, no intuito de responder às seguintes questões:
1.	As bolsas foram concedidas a pessoas elegíveis e pagas com a observância da legislação? 
2.	Há irregularidades no cadastro de alunos matriculados? 
3.	As despesas de custeio realizadas/pagas comprovam a boa e regular aplicação dos recursos? 
4.	A licitação e contratação de terceiros foram processadas de modo a assegurar o caráter competitivo de seus procedimentos? 
5.	A seleção dos bolsistas observou critérios objetivos e os princípios da moralidade, impessoalidade e da publicidade?
6.	Houve prestação de contas dos recursos orçamentários descentralizados?
7.	A descentralização dos recursos orçamentários teve o devido acompanhamento do objeto pactuado pela Capes?
O volume dos recursos fiscalizados nas sete auditorias realizadas alcançou o montante de R$ 231.909.847,00, aí compreendidas as bolsas pagas e as transferências de recursos para subsidiar a oferta dos cursos a distância, durante o período avaliado (2012 a 2017) .
Em cada uma das auditorias desta FOC, foram avaliadas as situações particulares. Neste consolidado, serão tratados os achados referentes à atuação da Capes, na condição de gestora do Sistema Universidade Aberta.
II
As diretrizes para concessão e pagamento de bolsas do Sistema UAB são ditadas pela Portaria Capes 183/2016, com procedimentos detalhados na Instrução Normativa DED/Capes 2/2017. 
A citada portaria prevê as funções a serem desempenhadas por cada modalidade de bolsista, os conhecimentos exigidos e os valores devidos. Preveem, ainda, a realização de processo seletivo pelas instituições públicas de ensino superior para concessão das bolsas e a não cumulatividade com outras bolsas concedidas pela Capes, pelo CNPq ou pelo FNDE, ou no âmbito do próprio Sistema UAB. 
Em todas as auditorias desta FOC, foram identificadas irregularidades na concessão de bolsas. A inexistência ou a realização parcial de processos seletivos é a regra, além de outras irregularidades detectadas: concessão de bolsas a pessoas não vinculadas à execução do objeto pactuado; acumulação de bolsas do Sistema UAB e de outras fontes e pagamento de bolsas com recursos transferidos para fins de custeio
A falta de vinculação dos bolsistas ao objeto pactuado foi verificada a partir dos registros de acesso ao Ambiente virtual de aprendizado (AVA) , plataforma que dá suporte ao ensino a distância e integra professores, tutores e alunos. De acordo com o Manual de Atribuições dos Bolsistas elaborado pela Capes, é por meio do AVA que tutores e professores têm acesso às demandas dos alunos e a elas dão resposta.
A alegação recorrente dos gestores, no que diz respeito a esse achado, é a realização de atividades sem interação com alunos, tais como elaboração de material didático, desenvolvimento de projetos e de pesquisa, realização de tarefas administrativas. Tais justificativas, contudo, não foram comprovadas. 
Ficou demonstrada a fragilidade dos mecanismos de controle da Capes sobre as atividades desenvolvidas pelos bolsistas, o que dá causa a pagamentos indevidos e, em última análise, demonstra o desconhecimento da força de trabalho efetivamente empregada na oferta e manutenção dos cursos a distância.
Conquanto a oferta dos cursos pelo Sistema UAB ocorra de forma descentralizada, por meio das instituições de ensino superior, o pagamento das bolsas foi mantido sob a responsabilidade da Capes. Os normativos, além dos editais formulados pela Capes para prospecção de novos cursos, vedam, expressamente, a utilização de tais recursos para fins de complementação salarial dos servidores das Ipes. Na prática, contudo, são significativos os indícios de que isso vem ocorrendo. 
A seleção direcionada dos bolsistas é indicativo desse fato. Em várias situações, os departamentos responsáveis pelo desenvolvimento dos cursos a distância selecionam livremente, dentro dos seus quadros, os bolsistas na modalidade professor. Isso afronta o previsto no art. 7º da Portaria Capes 183/2016, segundo o qual o processo seletivo deve observar os princípios da publicidade e impessoalidade, com a divulgação de critérios claros e objetivos.
Desvio de finalidade também foi observado no pagamento de bolsas durante a execução de termos de execução descentralizada. Tais instrumentos observam o previsto no Decreto 6.170/2007 e na Portaria MEC 1.529/2014, tem por objetivo repassar recursos para custeio do sistema UAB e sua aprovação é precedida da análise e aprovação de projeto básico ou de termo de referência. 
Apesar das especificidades do instrumento e das distinções entre os dispêndios com bolsas e para despesas de custeio e capital, que, para fins orçamentários, possuem classificação funcional programática específica, identificou-se a realização de despesas sem a necessária correição.
Na maior parte dos casos, a TED é gerida pelas fundações de apoio. As incorreções na utilização dos recursos denunciam falta de controle da Ipes correspondente e da Capes.
O insuficiente controle da Capes alcança outras variáveis do sistema. Isso porque também foram registradas lacunas nos registros cadastrais e curriculares dos alunos ativos e concluintes de cursos, informações colocadas sob a responsabilidade dos coordenadores UAB. A ausência de informações consistentes permite questionar o alcance da política de educação a distância e os resultados informados pelo MEC.
Diante desses achados e à vista das competências da Capes, tenho como apropriado, num primeiro momento, demandar plano de ação para suprir as lacunas identificadas, induzir o aprimoramento dos controles necessários para dar pleno cumprimento aos procedimentos estabelecidos por meio da Portaria Capes 183/2016 e da Instrução Normativa DED/Capes 2/2017 e otimizar os resultados almejados pelo Sistema UAB. 
III
Os achados referentes à utilização dos recursos financeiros transferidos para execução de despesas de custeio indicaram a existência de ocorrências graves:
a) não comprovação da aplicação dos recursos financeiros repassados;
b) realização de despesas de custeio vedadas pelo Sistema UAB;
c) realização de despesas de custeio estranhas à consecução do objeto pactuado e incompatíveis com a finalidade dos créditos orçamentários descentralizados;
d) pagamento de despesas de custeio sem a devida comprovação de execução do objeto contratado; e
e) pagamento de despesas atestadas mediante documentos inválidos.
Na maior parte dos casos, a TED é gerida pelas fundações de apoio. As incorreções na utilização dos recursos denunciam falta de controle da Ipes correspondente e da Capes. Nos processos específicos, foram feitas determinações à Capes para apurar irregularidades e adotar providências suficientes para ressarcir o Erário, quando for o caso.
Não é demais destacar, contudo, que os achados demonstram que tais recursos estão sendo geridos pelas Ipes como recursos próprios, desvinculados dos fins previstos pelo Sistema UAB e ao arrepio dos normativos e vedações aplicáveis.
A falta de conhecimento, pela Capes, de como os recursos destinados ao Sistema UAB vêm sendo aplicados é nítida. Como se verificou, em que pese haver previsão de prestação de contas e de formalização de relatório de cumprimento do objeto, isso não ocorre na prática. 
A aprovação de projeto básico ou termo de referência pela Capes, para fundamentar a execução dos termos de execução descentralizada, também não se tem mostrado como instrumento de controle efetivo, haja vista que, a título de exemplo e como se identificou no TC Processo 023.418/2017-6, a Capes aprovou o pagamento de bolsas com recursos da TED.
Considerando que determinações específicas foram feitas nos processos de auditoria, cabe, por ora, reforçar a importância de a Capes munir-se de instrumentos de controle efetivos, capazes de sanear as lacunas existentes. 
Para tanto, faz-se necessário investir no aprimoramento dos sistemas informatizados hoje existentes e na melhoria da qualidade da informação existente, quesitos indicados pela equipe de auditoria como limitantes à obtenção de dados. A multiplicidade de sistemas e banco de dados gera informações dispersas, duplicadas e sem padronização, o que inviabiliza a extração de dados para fins de controle. 
IV
O benefício esperado dessa FOC decorre, sem dúvida, do aprimoramento dos controles da União sobre o Sistema UAB, que se propõe a oferecer, por meio do ensino a distância, formação inicial e continuada aos professores que atuam na educação básica e, ademais, a dirigentes, gestores e trabalhadores em educação dos estados, municípios e do Distrito Federal.
Por todo o observado, pode-se questionar a veracidade das estatísticas do Sistema UAB, que, em janeiro de 2018, informava possuir 806 cursos em andamento, mais de 220 mil alunos ativos, distribuídos por 722 polos de apoio presencial e 189.678 alunos formados.
A falta de controle adequado também permite inquirir a efetividade dos recursos aplicados no Sistema UAB, que, de 2012 a 2016, representou R$ 2 bilhões, sendo R$ 1,46 bilhão (71,3%) para a concessão de bolsas e R$ 587 milhões (28,7%) para despesas de custeio e de capital.
Feitas tais considerações, acolho o encaminhamento proposto pela Secex-MG, com os ajustes que considero pertinentes, e VOTO por que o Tribunal acolha o acórdão que submeto à deliberação deste colegiado.
TCU, Sala das Sessões Ministro Luciano Brandão Alves de Souza, em 15 de maio de 2019.
WALTON ALENCAR RODRIGUES 
Relator